ACORDAO-COMPLETO-2377928

ACÓRDÃO 2515/2019 ATA 40/2019 - PLENÁRIO

VISTOS, relatados e discutidos estes autos que tratam do acompanhamento da elaboração da proposta de Plano Plurianual (PPA) para o período de 2020 a 2023. 
ACORDAM os Ministros do Tribunal de Contas da União, reunidos em Sessão Plenária, diante das razões expostas pelo Relator, em:
9.1. recomendar ao Ministério da Economia e à Casa Civil da Presidência da República, com fulcro no art. 43, inciso I, da Lei 8.443/1992, c/c o art. 250, inciso III, do Regimento Interno do Tribunal de Contas da União, que:
9.1.1. definam em ato normativo, com fundamento no art. 4º, incisos III e X, do Decreto 9.203/2017, os requisitos e os atributos mínimos que devem constar dos planos estratégicos dos órgãos e entidades responsáveis por programas finalísticos do PPA 2020-2023, a fim de garantir a exequibilidade do PPA, a exemplo de objetivos específicos, metas intermediárias, indicadores de eficácia e eficiência, bem como ações orçamentárias e não orçamentárias associadas;
9.1.2. adotem as medidas necessárias para promover a regionalização dos objetivos e das metas constantes do PPA 2020-2023, no processo de revisão do plano, bem como nos planejamentos estratégicos dos órgãos responsáveis pelos programas finalísticos, de modo a dar pleno atendimento ao art. 165, § 1º, da Constituição Federal;
9.1.3. definam, no regulamento que vier a ser editado sobre o processo de gestão, monitoramento e avaliação do PPA 2020-2023, com fundamento no art. 4º, incisos III e X, do Decreto 9.203/2017:
9.1.3.1. as atribuições e as responsabilidades quanto ao monitoramento, realizando, se necessário, a readequação das competências regimentais das unidades a que competirá essa atribuição, e instituindo critérios técnicos de priorização da avaliação de programas do plano plurianual que especifiquem a periodicidade das avaliações, a participação dos gestores das políticas setoriais e as providências a serem tomadas diante dos resultados das avaliações;
9.1.3.2. os atos e os sistemas por meio dos quais serão estabelecidos e tornados públicos os atributos gerenciais do plano, especificando períodos para revisão, bem como os atores responsáveis por realizá-la e ratificá-la;
9.1.4. avaliem, em conjunto com as pastas setoriais, as inconsistências verificadas por este TCU nos programas finalísticos do projeto de lei do PPA 2020-2023 (PLN 21/2019) e adotem as medidas necessárias ao seu ajuste no processo de revisão do plano ou nos próprios planejamentos estratégicos dos órgãos responsáveis pelos programas finalísticos, caso as falhas persistam na lei que advier do referido projeto de lei;
9.1.5. enviem a esta Corte, no prazo de noventa dias, relatório informando as providências adotadas ou previstas para atendimento das recomendações constantes dos subitens anteriores, bem como as devidas justificativas caso não venham a ser observadas as medidas sugeridas;
9.2. Informar ao Congresso Nacional que:
9.2.1. foram constatadas as seguintes falhas na proposta para o PPA 2020-2023, objeto do PLN 21/2019, que são passíveis de aprimoramento ainda na fase deliberativa:
9.2.1.1 baixo índice de regionalização das metas, o que contraria o art. 165, § 1º, da Constituição Federal;
9.2.1.2. previsão de alteração unilateral das metas (art. 19, II) e dos investimentos plurianuais (art. 19, I, "d") pelo Poder Executivo, o que compromete a credibilidade do plano plurianual;
9.2.1.3. inexistência de critérios qualitativos para a definição de investimentos plurianuais prioritários, o que fragiliza a capacidade de planejamento quanto às despesas de capital, estipulada pelo art. 167, § 1º da Constituição Federal, sobretudo diante de um quadro de restrição fiscal;
9.2.1.4. inexistência de princípios ou requisitos que balizem a publicação e a revisão de atributos gerenciais do plano, em desacordo com o art. 4º, inciso X, do Decreto 9.203/2017;
9.2.1.5. fragilidades no desenho dos programas finalísticos, que podem comprometer a efetividade do PPA como instrumento de planejamento, de monitoramento, de avaliação e de controle da atuação governamental, em especial, insuficiência dos indicadores escolhidos, falta de coerência entre os atributos dos programas e presença que metas que não declaram compromissos com resultados, nos termos do anexo 2 da peça 38;
9.2.1.6. ausência de meta passível de mensuração e de indicador associado, o que fragiliza a governança do plano, nos seguintes programas finalísticos: 1041-Conservação e Uso Sustentável da Biodiversidade e dos Recursos Naturais; 1058-Mudança do Clima; 2216-Política Externa; e 4002-Segurança Institucional;
9.2.1.7. definição de programa de gestão como conjunto de ações orçamentárias e não orçamentárias "que não são passíveis de associação aos programas finalísticos", o que pode inviabilizar a decomposição de valores globais por órgão (art. 2º, XVII) ;
9.2.2. foi constatada ausência de estratégia nacional de longo prazo, contemplando um sistema de indicadores-chave nacionais, e de critérios mínimos para os demais instrumentos de planejamento governamentais, previstos no art. 174, § 1º, da Constituição Federal, inclusive planos estratégicos de órgãos e entidades do setor público;
9.3. encaminhar cópia desta deliberação, juntamente com os anexos da peça 38, à Comissão Mista de Planos e Orçamentos do Congresso Nacional, à Casa Civil da Presidência da República e ao Ministério da Economia.

Acompanhamento do planejamento governamental com enfoque na elaboração do PPA 2020-2023.

Ministério do Planejamento, Desenvolvimento e Gestão (extinto).

3. Interessados/Responsáveis: não há.

13.1. Ministros presentes: José Mucio Monteiro (Presidente), Benjamin Zymler, Ana Arraes e Vital do Rêgo (Relator).
13.2. Ministros-Substitutos convocados: Augusto Sherman Cavalcanti, Marcos Bemquerer Costa, André Luís de Carvalho e Weder de Oliveira.

ACORDAO-COMPLETO-2392342

Acórdão de Relação 54/2020 - Plenário

Acórdão de Relação

VITAL DO RÊGO

Adoto como relatório a instrução de mérito elaborada no âmbito da Secretaria de Macroavaliação Governamental - Semag (peça 38) , que contou com a anuência do corpo gerencial daquela unidade técnica (peças 39 e 40) , a seguir transcrita com os ajustes de forma pertinentes:
INTRODUÇÃO 
I.1. Deliberação que originou o trabalho 
Trata-se de processo de acompanhamento da elaboração da proposta de Plano Plurianual (PPA) para o período de 2020 a 2023. O principal objetivo do trabalho foi o de contribuir para que o processo de planejamento governamental resultasse em uma proposta para o Plano Plurianual 2020-2023 (PPA 2020-2023) que reflita de forma adequada as prioridades de governo e atenda aos preceitos constitucionais, servindo como instrumento efetivo de orientação da gestão e de monitoramento e avaliação.
Esta fiscalização foi realizada em cumprimento ao Despacho de 5/6/2018, do Ministro Vital do Rêgo, proferido no processo TC Processo 015.998/2018-5. A etapa de planejamento da presente fiscalização se deu no período de 22/10/2018 a 15/3/2019, junto ao extinto Ministério do Planejamento, Desenvolvimento e Gestão, atual Ministério da Economia, conforme Portaria de Fiscalização Semag 198/2019 (peça 10) . Foi produzido relatório de planejamento da fiscalização, em 5/4/2019 (peça 5) . A execução foi conduzida no período compreendido entre 8/5/2010 e 20/7/2019, como prevê a Portaria de Fiscalização Semag 396/2019 (peça 19) .
A realização deste trabalho foi motivada pela possibilidade de se acompanhar pari passu o processo de elaboração do Plano Plurianual. Na literatura, é assente o entendimento de que essa modalidade de atuação pode ser bastante efetiva, por permitir a detecção e o saneamento de impropriedades antes de o ato ser ultimado. Assim, o Tribunal atua sob o signo de maior amplitude para a redefinição de rumos da política auditada, assegurando-se a tempestividade do controle, com menores custos de correção.
Como se verá a seguir, o TCU tem atuado recorrentemente para fiscalizar se o plano plurianual tem servido, de fato, como instrumento de planejamento de médio prazo da administração pública, como preconizado pela Constituição Federal. A par de auditorias que tiveram como objeto especificamente o PPA, os Relatórios sobre as Contas do Presidente da República também alcançam avaliação do plano plurianual, no que diz respeito a sua evolução, as alterações realizadas a cada ano, o monitoramento dos resultados pactuados no plano e a qualidade e confiabilidade das metas e dos indicadores propostos.
Ocorre, no entanto, que os trabalhos incidiam sobre o projeto de lei ou mesmo após a sua sanção, de modo que o plano editado somente uma vez a cada quatro anos, de extensas repercussões no funcionamento da máquina pública, e com limitadas possibilidades de alteração durante sua vigência. Com efeito, várias deliberações exaradas pelo Tribunal ao longo do tempo poderiam ser atendidas apenas por ocasião da feitura de novo plano. Diante disso, e considerando a oportunidade de elaboração do PPA em virtude de novo mandato presidencial, veio o TCU a atuar, pela primeira vez, em sede de controle concomitante do PPA, durante o processo de elaboração do Projeto de Lei do Plano Plurianual para o período de 2020 a 2023 (PPA 2020-2023) . Além de maior efetividade do controle externo, almejava-se a profícua incidência da expectativa de controle sobre o processo de elaboração do PPA, como de fato se verificou.
I.2. Objetivo e questões de auditoria 
A presente auditoria teve por objetivo assegurar que o processo de planejamento governamental resulte em um Plano Plurianual (PPA) 2020-2023 que reflita de forma precisa os compromissos governamentais e sirva como instrumento de orientação da gestão e de monitoramento e avaliação.
A partir do objetivo do trabalho e a fim de avaliar em que medida os recursos estão sendo aplicados de acordo com a legislação pertinente, formulou-se a seguinte questão de auditoria: A proposta do PPA 2020-2023 elaborada pelo Executivo possui os requisitos necessários para que seja considerada um instrumento efetivo de planejamento de médio prazo do governo federal, que expresse de forma adequada as intenções governamentais, oriente a execução do gasto público e viabilize o monitoramento e a avaliação da atuação governamental durante a sua vigência?
I.3. Metodologia utilizada 
Os trabalhos foram realizados em conformidade com as Normas de Auditoria do Tribunal de Contas da União (Portaria-TCU 280/2010, alterada pela Portaria-TCU 168/2011) e com observância aos Padrões de Auditoria de Conformidade estabelecidos pelo TCU (Portaria-Segecex 26/2009) .
O planejamento da auditoria baseou-se no mapeamento de riscos, tendo sido realizado painel de referência, e culminando em relatório próprio de planejamento, que balizou as etapas seguintes da fiscalização. Na execução do trabalho, foram empreendidas reuniões com os gestores, encaminhamento de diligências e pesquisa documental. Também foram aplicados procedimentos de avaliação em 29 dos 66 programas finalísticos do plano, em procedimento conduzido por nove Unidades Técnicas do TCU, sob coordenação da Semag, à luz de critérios estatuídos pela Portaria-Segecex 33/2010.
A fiscalização teve foco na análise de riscos associados ao novo modelo de plano plurianual proposto, relativo ao período de 2020 a 2023. As deliberações anteriores do TCU sobre o PPA e o arcabouço normativo incidente sobre o plano plurianual foram adotados como critério de auditoria. 
I.4. Limitações inerentes à auditoria 
Durante a fiscalização, deu-se ampla reestruturação da equipe responsável pela elaboração do PPA. Diante disso, tornou-se imperioso o reinício das conversações com a novel equipe, a fim de adequadamente capturar sua percepção e acompanhar o desenlace de sua atuação. Esse processo, marcado pela decisão do Ministério da Economia de, a um só tempo, reconstruir toda a metodologia pré-existente, conforme será detalhado adiante, e também de planejar efetivamente o que se pretendia fazer no período 2020-2023, trouxe limitações para o acompanhamento exercido pelo TCU, diante da dificuldade de obtenção tempestiva de documentos e da necessidade de entabular novos contatos com os técnicos do Poder Executivo.
Outra limitação importante diz respeito à inexistência da lei complementar prevista no art. 165, §9º, I, da Constituição Federal, que deve dispor sobre o exercício financeiro, a vigência, os prazos, a elaboração e a organização do plano plurianual. Desde 1988, cada presidente da república realiza alterações profundas e extensas quanto à elaboração e à organização do PPA, para se amoldar aos anseios de sua agenda política. A ordem normativa posta, que permite repensar praticamente toda a metodologia do PPA a cada quatro anos, incentiva o gasto desnecessário de recursos escassos no centro de governo, em competição com o próprio esforço de planejar a ação governamental. Ademais, com relação aos prazos, ainda são obedecidos os ditames, fixados em caráter provisório, do art. 35, §2º, I, do Ato das Disposições Constitucionais Transitórias.
I.5. Volume de recursos fiscalizados 
O volume de recursos fiscalizados alcançou o montante de R$ 8.380.202.135.000,00, que representa a soma dos valores globais dos programas finalísticos e de gestão do PPA 2020-2023 nos seus quatro anos de vigência.
I.6. Benefícios estimados da fiscalização 
Entre os benefícios estimados desta fiscalização pode-se mencionar o incremento da economia, eficiência, eficácia ou efetividade de programas de governo, a correção de irregularidades ou impropriedades e o incremento da expectativa de controle.
Ademais, espera-se que as análises e o encaminhamento proposto contribuam para minorar os riscos de impropriedades do plano plurianual em face da Constituição Federal e redundar em melhor gestão de programas governamentais, por meio do aperfeiçoamento das funções de planejamento, monitoramento e avaliação. Ressalta-se que tais contribuições consistem, essencialmente, na aplicação de análises e deliberações anteriores do TCU sobre os planos plurianuais anteriores, as quais sempre tiveram como objetivo dotar esse plano de maior relevância e utilidade para o planejamento do governo federal, bem assim para o monitoramento, a avaliação e o controle da atuação governamental.
VISÃO GERAL DO OBJETO 
II.1.	Antecedentes e contexto histórico
O plano plurianual é o instrumento de planejamento de médio prazo do governo federal, tendo sido instituído pela Constituição de 1988. Antes da Carta Cidadã, já havia previsão legal sobre instrumentos de planejamento governamentais, a teor do disposto no Título III do Decreto-Lei 200/1967. Naquele diploma legal, falava-se, de forma vaga, de "programas gerais, setoriais e regionais de duração plurianual" (art. 15, c/c art. 7º) . Além disso, a atividade governamental devia "ajustar-se à programação governamental e ao orçamento-programa" (art. 18) . Não havia, no entanto, maior especificidade, em lei, quanto à duração, características ou outros requisitos para o programa geral do Poder Executivo.
No regime constitucional pretérito, tanto a Carta outorgada em 1967 (CF/1967) como a Emenda Constitucional 1/1969 tratavam do "orçamento plurianual de investimentos", prevendo-se que "nenhum investimento, cuja execução ultrapasse um exercício financeiro, poderá ser iniciado sem prévia inclusão no orçamento plurianual de investimento ou sem prévia lei que o autorize".
A Constituição de 1988 reformula a matéria, passando-se a tratar de três leis de natureza orçamentária, operando em planos e com finalidades distintas. A lei orçamentária (LOA) , de formulação anual, estima a receita e fixa a despesa governamental, podendo ainda autorizar a adição de créditos suplementares e a assunção de operações de crédito. A lei de diretrizes orçamentárias (LDO) , também editada anualmente, com antecedência em relação ao orçamento, orienta a elaboração da peça orçamentária, contendo metas e prioridades, inclusive quanto a despesas de capital, bem como vedações e exigências para a alocação de recursos públicos, além de abordar alterações da legislação tributária, gerando efeito sobre a arrecadação.
Além da LOA e da LDO, a Constituição passa também a erigir o plano plurianual, com maior detalhamento que o previsto para os instrumentos de planejamento do ordenamento anterior. Define-se o PPA como instrumento de planejamento de médio prazo, para estabelecer, "de forma regionalizada, as diretrizes, objetivos e metas da administração pública federal para as despesas de capital e outras delas decorrentes e para as relativas aos programas de duração continuada" (art. 165, §1º) . Adicionalmente, "nenhum investimento cuja execução ultrapasse um exercício financeiro poderá ser iniciado sem prévia inclusão no plano plurianual, ou sem lei que autorize a inclusão, sob pena de crime de responsabilidade" (art. 167, §1º) - retomando preceito da CF/1967. Exige-se que a LOA, a LDO e os planos e programas nacionais, regionais e setoriais sejam compatíveis com o PPA. Todas as leis orçamentárias são propostas pelo Poder Executivo e apreciadas pelo Congresso Nacional.
A Constituição estipula que a lei complementar tratará do "exercício financeiro, a vigência, os prazos, a elaboração e a organização do plano plurianual" (art. 165, §9º, I) . Todavia, lei complementar sobre essa matéria não foi promulgada até o presente momento. Até que essa lei entre em vigor, adota-se a prática de aprovar o PPA no final do primeiro ano de cada governo, devendo viger até o primeiro ano do governo subsequente, em consonância com o art. 35, §2º, do Ato das Disposições Constitucionais Transitórias (ADCT) . Como o mandato presidencial é atualmente de quatro anos, o PPA tem vigência quadrienal, do segundo ano do governo até o primeiro ano do subsequente, quando novo PPA deverá ser votado. 
Diante da lacuna legislativa sobre o tema, não há um comando normativo a padronizar a elaboração do PPA, o que redunda em imensa variação na forma e no conteúdo do plano, ao sabor da vontade de cada governo. Os dois primeiros planos plurianuais a haverem sido editados na vigência da Constituição de 1988 seguiram, em amplas linhas, o modelo de um "orçamento plurianual de investimentos".
No terceiro PPA, referente ao período 2000-2003, ocorreu esforço adicional, a fim de configurar um instrumento de planejamento mais bem aquinhoado. Havia a previsão de que o PPA viesse a refletir de fato as prioridades do Presidente da República para o período de sua vigência, de que o PPA tivesse programas que fossem o elo do plano com a lei orçamentária anual e da existência de mecanismos de monitoramento e avaliação que permitissem a readequação das políticas ao longo do quadriênio. Além disso, o PPA 2000-2003 buscava amparo no modelo lógico para o desenho dos programas, voltados para a solução dos problemas identificados, com seus produtos finais necessários estabelecidos, tendo a quantificação de metas e custos, e indicadores especificamente construídos para seu monitoramento. Cada programa era desdobrado em projetos, tendo, cada um, o apontamento do produto esperado e a respectiva meta (GARCIA, Ronaldo Coutinho. Texto para Discussão 726. Instituto de Pesquisa Econômica Aplicada (IPEA) , maio de 2000) .  Tais características foram mantidas, em linhas gerais, nos PPAs relativos a 2004-2007 e 2008-2011, embora houvesse falhas na construção de indicadores e demais mecanismos de governança do plano.
A partir de 2012, ocorreu um gradual e progressivo abandono dessa visão de documento de planejamento governamental strictu sensu. Os PPAs passaram a ser documentos mais ambiciosos e abrangentes. Buscou-se imprimir no plano plurianual a marca de uma ampla visão de longo prazo do funcionamento da máquina pública, ao invés de restringi-lo às escolhas e prioridades de médio prazo. Nos PPAs 2012-2015 e 2016-2019, o plano perdeu, progressivamente, seu vínculo direto com as leis orçamentárias anuais; não houve grandes avanços em matéria de monitoramento, nem pelo aperfeiçoamento dos indicadores e instâncias governamentais responsáveis, nem pela associação das propostas aos custos de implementação. Por outro lado, a elaboração do PPA passou a ser o palco de um ambicioso processo de síntese da visão política de governo e de entidades da sociedade civil, que atuavam diretamente em sua elaboração. O plano passou a ter diversas novas categorias de classificação, e muitos elementos em cada categoria. Tornou-se bastante mais complexo e abrangente.
Em especial, os dois últimos planos plurianuais (2012-2015 e 2016-2019) foram criticados por terem perdido a capacidade de servir como referencial de planejamento de médio prazo. Os planos eram afetados pelo baixo realismo de suas premissas (excessivamente otimistas) ; pela imprecisão conceitual; pela desconexão entre indicadores e objetivos; pela inexistência de metas para os indicadores; e pela inexistência de metas anualizadas, mesmo no nível gerencial. Essas falhas foram apontadas nas fiscalizações que resultaram nos Acórdão 1012/2013-TCU-Plenário (rel. min. José Jorge) e 782/2016-TCU-Plenário (rel. min. Bruno Dantas) .
No PPA 2016-2019, o compromisso governamental de proporcionar uma entrega para a sociedade podia ser representado tanto por uma iniciativa como por uma meta. As metas podiam ser propostas de impacto, de processo ou de produto. O plano era dividido em programas temáticos, amplas agendas de governo que orientavam a ação governamental. Com o excesso de metas, iniciativas e indicadores, não havia clareza sobre as prioridades governamentais e como os gestores poderiam ser cobrados por resultados. Nesse contexto, o PPA vinha perdendo capacidade de orientar o planejamento, tornando-se uma mera formalidade burocrática.
No decorrer dos anos, o TCU pronunciou-se sobre os planos plurianuais adotados desde 2000, tendo acumulado capacidades internas e um acervo de entendimentos sobre o plano. O Tribunal tem pugnado por que o PPA seja mais efetivo como peça de planejamento governamental, em atendimento à previsão constitucional respectiva. No Acórdão 102/2009-TCU-Plenário (rel. min. Augusto Nardes) , foi detectada baixa qualidade das metas e dos indicadores do PPA 2008-2011, além da dificuldade para elaboração de indicadores, o que comprometia sua qualidade, já que existiam indicadores que não mediam competentemente seu objeto. No relatório que deu origem ao Acórdão 1326/2011-TCU-Plenário (rel. min. Raimundo Carreiro) , o TCU identificou falhas na elaboração dos programas e indicadores do PPA, o que gerou programas não relacionados aos problemas que pretendiam atacar e indicadores que não correspondiam ao que se propuseram medir, assim como incongruência entre a execução física e financeira das ações apresentadas e dificuldade no acompanhamento e monitoramento das ações.
Por seu turno, os Relatórios de Políticas e Programas de Governo (RePP) referentes aos exercícios de 2017 e 2018 (veiculados pelos Acórdão 2127/2017-TCU-Plenário, rel. min. Marcos Bemquerer, e 2.608/2018-TCU-Plenário, rel. min. Benjamin Zymler) , concluíram pela falta de efetividade do PPA. A exposição de motivos referente ao projeto de lei do PPA 2020-2023 menciona o trabalho do TCU na análise do plano plurianual (peça 28, p. 7; ref. EM 00257/2019 ME, item 6) .
Outro âmbito em que se procedeu à fiscalização do PPA foram os Relatórios sobre as Contas do Presidente da República. No relatório do exercício de 2018, das metas do PPA analisadas pelo TCU, foram rejeitadas 35% por critérios de qualidade, ademais da rejeição de 17% por baixa confiabilidade.
Resumo de deliberações recentes do TCU a respeito do plano plurianual
	Acórdão 782/2016-TCU-Plenário (rel. min. José Múcio Monteiro) 
	- Estabelecer indicadores de efetividade para monitoramento da dimensão estratégica do Plano Plurianual;
- Fornecer parâmetros de qualidade e validade para o indicador; 
- Disponibilizar valores anuais de referência para as metas e valores esperados ao final do quadriênio;
- Detalhar os valores globais, tanto anualmente como por objetivos, disponibilizando a memória de cálculo de sua definição; 
- Prover mais tempo para as discussões oficiais dos processos de elaboração para o próximo PPA.

	Acórdão 2127/2017-TCU-Plenário (rel. min. Marcos Bemquerer) 
	- Aprimorar o PPA, a fim de que o plano constitua instrumento efetivo de planejamento de médio prazo do Governo Federal, que oriente a distribuição de recursos em seu período de vigência, viabilize o acompanhamento e atendimento das metas estabelecidas e induza sustentabilidade fiscal, transparência e efetividade dos programas, em conformidade com o artigo 165, § 7º, da Constituição Federal; 
- Aprimorar o PPA, para que favoreça a gestão, a transparência e o controle, ao contemplar aspectos como: a) explicitação de indicadores de efetividade para monitoramento da dimensão estratégica; b) seleção de indicadores para os programas, com descrições específicas e parâmetros de validade e qualidade; c) indicação dos valores esperados dos indicadores ao final do quadriênio; d) indicação de metas específicas a serem realizadas anualmente; e) indicação dos valores detalhados por ano e por objetivos, com disponibilização à sociedade das memórias de cálculo para sua definição; f) indicação de como será a integração dos objetivos e programas com a dimensão estratégica do PPA e com o plano de longo prazo que vier a ser implantado; 
- Definir arranjos institucionais com o propósito de aprimorar a coerência e a coordenação: a) entre programas e ações que integram o PPA; b) de planos e políticas nacionais, regionais e setoriais com o PPA federal e com planos, políticas e programas já existentes; c) de novas leis e emendas com os objetivos das políticas, programas e ações governamentais já existentes; d) entre políticas públicas que dependam de integração setorial e federativa, melhorando a eficiência do gasto governamental;
- Elaborar e manter Sistema de Indicadores-Chave Nacionais, indicadores estes refletidos nas diretrizes estratégicas do PPA, que informe, periodicamente, posição e evolução do nível do desenvolvimento nacional, permitindo comparabilidade com outros países.

	Acórdão 2608/2018-TCU-Plenário (rel. min. Benjamin Zymler) 
	- Positivar plano nacional integrado de longo prazo
- Integrar e articular o plano nacional integrado de longo prazo que vier a ser formalizado com os demais instrumentos de planejamento nacional, setorial e regional, em especial o Plano Plurianual

Afiguraram-se, nos últimos anos, como obstáculos ao aperfeiçoamento do plano plurianual, dois fatores importantes. Um deles é a inexistência de lei complementar que trate do exercício financeiro, da vigência, dos prazos, da elaboração e da organização do plano plurianual. Com isso, os gestores detêm latitude para mudar a metodologia do PPA a cada governo, inexistindo critérios mínimos fixados em lei (GARCIA, Ronaldo Coutinho, CARDOSO JR, José Celso. Texto para Discussão 2061. Instituto de Pesquisa Econômica Aplicada (IPEA) , março de 2015. p. 15) . O segundo fator é a dificuldade de alterar o plano, de forma ampla, durante a sua vigência, em virtude de ser necessário encaminhamento de novo projeto de lei ao Congresso Nacional, impondo-se a necessidade de aguardar o momento da elaboração do novo PPA para realização de mudanças estruturais, no primeiro ano de cada mandato presidencial.
II.2.	Proposta metodológica do PPA 2020-2023
Como mencionado anteriormente, esta á a primeira vez que o TCU fiscaliza o PPA ainda na etapa de discussão prévia e elaboração do novo plano, que vigerá no período 2020-2023. Com isso, espera-se obter maior efetividade da fiscalização do Tribunal. Em primeiro lugar, o acompanhamento pari passu enseja expectativa de controle no órgão auditado, o que favorece um melhor desenho do plano. Além disso, a possibilidade de alteração do plano é potencializada na fase preparatória de elaboração, momento propício para mudança do documento.
Em 2018, foram realizadas as primeiras reuniões no escopo da fiscalização, com a unidade então responsável, a Secretaria de Planejamento e Assuntos Econômicos do Ministério do Planejamento, Desenvolvimento e Gestão. Os técnicos apresentaram propostas de aperfeiçoamento para o novo PPA que, em grande medida, incorporavam as deliberações do TCU que visavam ao aperfeiçoamento do plano.
Com a fusão, em 2019, dos Ministérios do Planejamento e da Fazenda, a coordenação da elaboração do plano plurianual passou a ser responsabilidade da Secretaria de Avaliação de Políticas Públicas, Planejamento, Energia e Loteria do novo Ministério da Economia (Secap/ME) . Ocorreu uma descontinuidade da equipe responsável pela elaboração do PPA, majoritariamente distinta da anterior, acarretando forte inflexão no modelo proposto para o plano.
Em reuniões, a nova equipe indicou guiar-se por princípios específicos no processo de elaboração do PPA 2020-2023. O novo modelo a ser adotado para o plano plurianual resgataria, conforme explicado pela referida equipe, as premissas presentes no PPA 2000-2003.
A equipe técnica responsável apresentou críticas à grande quantidade de categorias do PPA vigente e à profusão de elementos em cada categoria. O novo PPA deveria tornar-se um documento mais enxuto e ocupar claramente o locus de instrumento de planejamento de médio prazo. Nesse contexto, o papel de planejamento no longo prazo deveria ser cumprido por outra peça, a exemplo da Estratégia Nacional de Desenvolvimento Econômico e Social (Endes) , objeto do Projeto de Lei 9.163/2017, em tramitação no Congresso Nacional, enquanto o planejamento operacional competiria a cada ministério.
Ocorreria um retorno também ao modelo lógico de planejamento, sendo cada programa desenhado para resolver um problema coletivo nacional. Segundo a concepção da equipe técnica da Secap/ME, o PPA 2020-2023 deve primar pelo realismo fiscal, e integrar uma estrutura de planejamento que favoreça o monitoramento e a avaliação de políticas públicas.
II.3.	Estrutura do PPA 2020-2023
Nos termos da Mensagem Presidencial que acompanha o PLN 21/2019, os pilares do PPA 2020-2023 são a simplificação metodológica, o realismo fiscal e a efetivação do ciclo orçamentário, pela integração com o planejamento dos ministérios e a avaliação de políticas públicas (peça 27, p. 17-18) .
Ao atuar em prol da simplificação metodológica, os formuladores do plano almejavam torná-lo mais efetivo no cumprimento da função atribuída pela Constituição Federal ao PPA. O objetivo de simplificar o PPA se traduziu na redução de categorias, na intenção de comunicar claramente o significado de cada elemento e na evidenciação dos compromissos assumidos. Efetivamente, a diminuição dos elementos presentes no plano foi substancial: enquanto o PPA 2016-2019 possuía 54 programas temáticos, 304 objetivos, 542 indicadores, 1.136 metas e 3.101 iniciativas, a proposta para o PPA 2020-2023, consubstanciada no Projeto de Lei 21/2019 do Congresso Nacional, contém 12 diretrizes, 15 temas, 66 programas finalísticos, 66 objetivos, 66 metas e 66 indicadores - esse recorte revela uma redução de 95,6% na quantidade de atributos (peça 33, p. 6) .
Como corolário dessa simplificação, os formuladores do PPA 2020-2023 buscaram dar maior ênfase à função de planejamento de médio prazo. Assim, o PPA teria estritamente a função de enunciar os objetivos pactuados e os compromissos assumidos pelo Presidente da República, para um mandato de quatro anos, tendo por base o programa de governo por ele apresentado. Nessa vertente, não competiria ao PPA nem o planejamento de longo prazo, que contempla uma visão de país e deve ser objeto de uma Estratégia Nacional, nem o planejamento de curto prazo, que diz respeito às entregas anuais de produtos e serviços, por cada ministério, as quais viabilizarão o alcance dos objetivos de médio prazo. A intenção de situar firmemente o PPA como peça de planejamento de médio prazo tem consequências importantes, como será visto a seguir.
Tendo em vista essa premissa, naturalmente a dimensão estratégica (de longo prazo) do PPA 2020-2023 não é aprofundada na metodologia do plano. Por outro lado, verifica-se que o país ainda não dispõe de uma estratégia nacional de longo prazo. A fim de preencher essa lacuna, tramita na Câmara dos Deputados o PL 9.163/2017, que propõe uma Estratégia Nacional de Desenvolvimento Econômico e Social (Endes) , definindo objetivos nacionais e índices-chave a serem monitorados, pelo período de doze anos. Hoje, no entanto, não existe nenhuma lei em vigor que preveja tal estratégia de longo prazo.
De qualquer forma, o novo PPA contém previsão, em sua camada conceitual estratégica, de cinco eixos estratégicos e a estratégia nacional de defesa. Os cinco eixos - institucional, social, ambiental, econômico e de infraestrutura - derivam da Endes proposta no sobredito PL 9.163/2017, enquanto a estratégia nacional de defesa foi aprovada pelo Decreto Legislativo 179/2018. Assim, conforme a proposta metodológica apresentada, os eixos estratégicos são a interface do PPA com a proposta de estratégia de longo prazo.
Dos cinco eixos estratégicos, derivam doze diretrizes de governo, que exprimem o conteúdo da Proposta de Governo do Presidente da República e foram aprovados pelo Comitê Interministerial de Governança (CIG) , obtendo assim importante respaldo político. As diretrizes são apresentadas no quadro a seguir.
Diretrizes de governo elencadas no PPA 2020-2023
	I. Aprimoramento da governança, modernização do Estado e da gestão pública federal, com eficiência administrativa, transparência da ação estatal, digitalização dos serviços governamentais e redução do tamanho do Estado
II. Intensificação do combate à corrupção, à violência e ao crime organizado
Ampliação do investimento privado em infraestrutura orientado pelo planejamento de longo prazo associada à redução da insegurança jurídica
Valorização da liberdade individual e da cidadania com foco na família
Priorização na qualidade da educação básica e a preparação para o mercado de trabalho
VI. Ampliação da cobertura e da resolutividade da atenção básica de saúde e fortalecimento da integração entre os serviços de saúde;
	VII. Ênfase na geração de oportunidades e estímulos à inserção no mercado de trabalho
VIII. Promoção do uso sustentável e eficiente dos recursos naturais, considerando custos e benefícios ambientais
IX. Compromisso absoluto com a solvência e o equilíbrio fiscal, visando reinserir o Brasil entre os países com grau de investimento
X. Simplificação do sistema tributário, melhoria do ambiente de negócios, estímulo à concorrência e maior abertura da economia ao comércio internacional
XI. Eficiência da ação do setor público com valorização da ciência e tecnologia e redução do papel do estado na economia
XII. Ampliação do investimento privado em infraestrutura orientado pelo planejamento de longo prazo associada à redução da insegurança jurídica.

A camada estratégica contém, ainda, quinze temas de governo, espelhando aproximadamente dezesseis ministérios da atual administração:
Temas de governo elencados no PPA 2020-2023
	Transparência e Combate à Corrupção
Nova Previdência e Política Fiscal solvente
Educação
Saúde
Assistência Social, Cultura e Esporte
Vínculos familiares e intergeracionais
Infraestrutura, Transporte, Energia e Recursos Naturais
Ciência e Tecnologia e Comunicações
Defesa
	Fortalecimento das Instituições Republicanas Produtividade e Competitividade, com geração de oportunidades e empregos
Desenvolvimento Regional e Territorial
Justiça e Segurança Pública
Agropecuária e Meio Ambiente
Política Externa
Comércio Exterior.

Emanam, dos eixos estratégicos e diretrizes, os 66 programas finalísticos do PPA, constituindo, assim, o elo da dimensão estratégica com o plano tático, de médio prazo, que é propriamente objeto do PPA, segundo o modelo proposto.
Segundo o Ministério da Economia, ao contrário dos programas temáticos do PPA anterior, que eram amplos recortes escolhidos para a política governamental, a proposta para o PPA 2020-2023 institui programas finalísticos, aos quais estão associados enunciados destinados a lidar com determinados problemas. A cada programa é associado um objetivo, que é o enunciado do propósito da intervenção governamental, bem como um indicador, para monitoramento do desempenho do programa, e uma meta, a qual expressa o patamar do indicador que se almeja alcançar.
O programa deve ser desenhado para que seus resultados atuem diretamente sobre as causas do problema identificado, num encadeamento lógico. Assim, é de grande importância que haja coerência: entre o problema identificado e o programa estabelecido como resposta ao problema; entre os resultados esperados do programa e as causas identificadas do problema; entre os elementos do programa (objetivo, indicador e meta) , tendo em vista o problema e os resultados.
Conclui-se que cada programa dispõe de um único objetivo, um indicador e uma meta. Essa estrutura decorre de uma escolha metodológica feita pelos formuladores do plano, com vistas à simplificação no projeto do PPA 2020-2023. 
Além dos programas finalísticos, integram a camada tática do PPA os programas de gestão, relativos às atividades administrativas das estatais federais e dos poderes de Estado (Judiciário, Legislativo, Executivo, Ministério Público e Defensoria Pública) . Verifica-se um único programa de gestão para todas as despesas administrativas do Poder Executivo (no PPA anterior, havia um programa de gestão por ministério) . A agregação de todas as despesas de manutenção da máquina pública do Poder Executivo num único programa de gestão é justificada pelos formuladores do plano com base na busca de simplicidade do modelo. Os programas de gestão encontram-se no Anexo II do Projeto de Lei do PPA 2020-2023 (peça 30) .
O modelo de planejamento prevê também os programas de operações especiais, tratando estritamente de operações financeiras, como a rolagem da dívida pública e capitalização de estatais. Por não representarem entregas à sociedade, os programas de operações especiais não constam do PPA, mas sim da lei orçamentária anual.
Por escolha metodológica, o projeto de lei do PPA e seus anexos estipulam apenas, para cada programa finalístico, o órgão responsável, os valores globais dos programas esperados para o quadriênio, o objetivo e a meta do programa, sendo a meta desdobrada em: unidade de medida, descritor de desempenho, linha de base, data de referência, valor previsto ao final do PPA e impacto regionalizado, quando foi o caso. Todos os demais elementos relacionados com os programas, que também foram discutidos e aprovados durante a formulação do PPA, não se encontram no projeto de lei, mas sim, em instrumentos gerenciais - nomeadamente, no Sistema Integrado de Planejamento e Orçamento do Governo Federal (Siop) e em normativos de caráter infralegal. Os programas finalísticos encontram-se no Anexo I do Projeto de Lei do PPA 2020-2023 (peça 29) .
Como recalcado acima, os 66 programas finalísticos previstos contêm, cada um, um único objetivo, indicador e meta. Estão ausentes do PPA as previsões de entregas, o conjunto de produtos que, ao longo de quatro anos, levarão o país a alcançar as metas propostas. Tal omissão é concebida adrede, remetendo ao desígnio de estabelecer o PPA como documento de planejamento de médio prazo, contendo os principais compromissos assumidos pelo governo perante a coletividade.
O detalhamento de como os programas serão desempenhados e as metas, alcançadas, incumbe, segundo o modelo, aos "planejamentos estratégicos de cada um dos ministérios" (peça 27, p. 20) . Em outras palavras, o êxito do modelo de planejamento depende da realização de planejamento estratégico, por cada ministério, autarquia e fundação pública, que desdobre e explicite a lógica da intervenção governamental vislumbrada no PPA (a própria Mensagem Presidencial que acompanha o PLPPA 2020-2023 destaca esse ponto, cf. peça 27, p. 24) . Como todos os ministérios deverão ainda elaborar seu planejamento em consonância com os programas do PPA, tal cenário apresenta um risco para o planejamento do governo federal, como se detalhará adiante.
No modelo de planejamento proposto, os planejamentos estratégicos dos ministérios integram a camada operacional, não estando presentes no PPA. A camada operacional estende-se, ainda, às ações orçamentárias e às ações não orçamentárias (e.g., renúncias de receitas e subsídios) , devendo ser vinculadas aos programas do PPA. Nessa vinculação reside o elo entre PPA e orçamento. O PPA 2020-2023 em discussão também deixa de indicar expressamente tal vinculação, por considerar essa tarefa, de natureza operacional, fora do escopo do PPA, que deve se concentrar na dimensão tática. As ações orçamentárias, com suas respectivas vinculações aos programas, serão colacionadas na lei orçamentária anual, enquanto as ações não orçamentárias serão publicadas na internet, por meio a ser definido (PLN 21/2019, art. 6º) .
II.4.	Metodologia adotada na elaboração dos programas do PPA 2020-2023 
Os programas finalísticos do PPA 2020-2023 foram construídos por equipes multissetoriais de gestores públicos, reunidos em oficinas realizadas na Escola Nacional de Administração Pública (Enap) em junho de 2019. A elaboração dos programas do PPA baseou-se na metodologia do Modelo Lógico. Esse modelo parte da identificação de problemas nacionais, que devem ser sanados pelo Estado, devendo ser elencadas, para cada problema, suas respectivas causas e consequências. A intervenção estatal deve se dar sobre as causas (root causes) , transformando a situação de modo a evitar o problema e suas consequências indesejáveis. 
Nesse modelo de planejamento, são percorridos dois passos: primeiro, é feita a delimitação do problema a ser enfrentado (definindo o problema, suas causas e consequências) ; então, procede-se à descrição do programa governamental, bem como à escolha de indicador adequado para o monitoramento e a avaliação. A definição de indicadores constitui uma etapa fundamental, pois o modelo lógico prevê a gestão por resultados como característica basilar (CASSIOLATO, Martha. GUERESI, Simone. Como elaborar Modelo Lógico: roteiro para formular programas e organizar avaliação. Instituto de Pesquisa Econômica Aplicada, 2010.) .
O programa finalístico é vocacionado como estratégia para abordagem de um problema nacional. Nas oficinas para construção dos programas, foram indicados o problema identificado, as suas causas e, com base neles, o objetivo da intervenção. Também foram relacionadas as evidências do problema e a justificativa da intervenção (em conjunto, os elementos "evidências" e "justificativa" cumprem o papel de "descritores", no Planejamento Estratégico Situacional (PES) de Carlos Matus) , a fim de explicitar o sentido e delimitar a atuação governamental. 
As oficinas contemplaram também a descrição das partes interessadas do programa, quais sejam: os agentes envolvidos, responsáveis pela implementação da política; os esforços de articulação federativa que serão requeridos com entes públicos de outras esferas; o enfoque transversal, apontando outros ministérios que devem contribuir para a consecução do programa; e o público-alvo, incluindo o público-alvo em geral (universo de pessoas que podem ser atendidas) e os beneficiários (pessoas diretamente servidas) . Ademais, foram previstos os resultados que se buscam alcançar com a intervenção governamental: tanto os resultados intermediários, que tratam as causas do problema identificado, como o resultado final e o impacto de longo prazo.
Na elaboração dos programas, foram incluídos ainda atributos que refletem os aspectos de intersetorialidade do programa e de coerência com outros planos regionais e setoriais. São os seguintes: relação com os ODS, enumerando os Objetivos de Desenvolvimento Sustentável relacionados; e planos nacionais, setoriais e regionais, com indicação dos planos relacionados ao programa sejam indicados, quando existentes.
II.5.	Parâmetros macroeconômicos do projeto de lei do PPA 2020-2023
O projeto de lei referente ao PPA 2020-2023 tem como valor global estimado, para o período de 2020 a 2023, o dispêndio de R$ 8.380.202.135.000,00. Esse montante é alocado da seguinte forma: R$ 1.577.434.913.000,00 são previstos para programas de gestão, voltados a despesas de cunho administrativo, e R$ 6.802.767.222.000,00 dirigem-se a programas finalísticos, sendo os recursos distribuídos nos programas associados aos cinco eixos do PPA e à Estratégia Nacional de Defesa, da seguinte forma: Econômico: R$ 4.465.891.959.000,00; Social: R$ 1.763.180.680.000,00;  Infraestrutura: R$ 384.189.255.000,00; Ambiental: R$ 139.857.971.000,00; Institucional: R$ 10.210.562.000,00; Estratégia Nacional de Defesa: R$ 39.436.795.000,00. 
Como visto anteriormente, o segundo pilar do PPA 2020-2023 é o realismo fiscal. Como o plano foi elaborado já sob a vigência da Emenda Constitucional 95/2016, que estabelece um teto para as despesas do governo federal por vinte anos, buscou-se adotar parâmetros para os gastos públicos no PPA que respeitassem os limites impostos pelo Novo Regime Fiscal.
De fato, a elaboração do novo PPA baseou-se em premissas macroeconômicas muito próximas das de mercado: no cotejo com as expectativas do Boletim Focus de 30/8/2019, encontram-se pequenas divergências de critério, no caso da taxa de câmbio e da Selic, pois o governo trabalha com médias anuais, e o mercado, com valores finais. Essa aderência às projeções de agentes privados é um importante passo para garantir o realismo das projeções apresentadas. No passado, verificou-se frequentemente que os instrumentos de planejamento governamentais, inclusive o PPA, padeciam de incongruência com a realidade, revelando-se excessivamente otimistas. Isso concorria para fulminar a credibilidade do planejamento governamental.
São relacionadas, a seguir, as projeções do PIB pelo mercado, com espeque nas projeções de crescimento real e do deflator. Como o mercado não faz projeção para o deflator, o dado foi estimado, aplicando-se ao deflator indicado na grade de parâmetros a proporção entre as taxas Selic esperadas pelo mercado e pela SPE. Mesmo com as diferenças, o PIB implicitamente projetado pelo mercado atinge uma diferença máxima de 0,48% do estimado pelo governo para 2022. Pode-se concluir, portanto, que há uma convergência entre as estimativas que amparam a elaboração do PPA, comparadas com as projeções de mercado. 
Premissas adotadas na elaboração do PPA 2020-2023
		2020
	2021
	2022
	2023

	PIB: Variação % anual
	2,20%
	2,50%
	2,50%
	2,50%

	IPCA: Variação % acumulada no ano
	3,90%
	3,70%
	3,70%
	3,80%

	Taxa de Câmbio R$/US$: média anual
	3,8
	3,8
	3,9
	3,9

	Taxa SELIC (% ao ano) : média anual
	5,60%
	7,00%
	7,50%
	7,50%

	Grade de parâmetros da SPE em 12/8/2019
			
		2020
	2021
	2022
	2023

	PIB: Variação real
	2,20%
	2,50%
	2,50%
	2,50%

	IPCA
	3,90%
	3,70%
	3,70%
	3,80%

	Câmbio
	3,80
	3,80
	3,90
	3,90

	Selic
	5,60%
	7,00%
	7,50%
	7,50%

	PIB (R$ milhões) 
	7.614.622
	8.141.287
	8.705.437
	9.310.028

	Variação nominal
	6,40%
	6,90%
	6,90%
	6,90%

	Deflator
	4,10%
	4,30%
	4,30%
	4,30%

	Expectativas de Mercado (Relatório Focus de 30/8/2019) 
		
		2020
	2021
	2022
	2023

	PIB: Variação % anual
	2,10%
	2,50%
	2,50%
	
	IPCA: Variação % acumulada no ano
	3,90%
	3,80%
	3,50%
	
	Taxa de Câmbio R$/US$: final
	3,82
	3,88
	3,90
	
	Taxa SELIC (% ao ano) : final
	5,30%
	7,00%
	7,00%
	
	Deflator equivalente
	4,00%
	4,40%
	4,10%
	
	PIB
	7.592.689
	8.121.676
	8.663.331

	Diferença entre Focus e Governo
				
		2020
	2021
	2022
	2023

	PIB: Variação real
	-0,1 p.p.
	0,0 p.p.
	0,0 p.p.
	
	IPCA
	-0,1 p.p.
	0,0 p.p.
	-0,2 p.p.
	
	Taxa de Câmbio R$/US$
	0,02
	0,08
	0
	
	Taxa SELIC (a.a.) 
	-0,4 p.p.
	0,0 p.p.
	-0,5 p.p.
	
	PIB: diferença percentual
	-0,29%
	-0,24%
	-0,48%
	
II.6	Mecanismos de monitoramento e avaliação no novo modelo de PPA
O terceiro pilar do PPA 2020-2023 é a integração entre o planejamento e a avaliação de políticas. Esse é um dos marcos almejados pelos formuladores do PPA 2020-2023. O projeto de lei apresentado reafirma a importância de mecanismos de monitoramento e avaliação como elementos fundamentais de governança do plano (arts. 13-16) .
Identifica-se, na mensagem presidencial do PLPPA, que o monitoramento é descrito como um processo contínuo de acompanhamento dos resultados dos programas, para que as falhas na implementação sejam detectadas tempestivamente, possibilitando a correção de rumos. Por sua vez, a avaliação é o trabalho de análise global da política, com o objetivo de estudar suas características e seus efeitos (peça 27, p. 18) .
É salutar que o monitoramento e a avaliação sejam prestigiados na metodologia do PPA 2020-2023. Quanto ao funcionamento previsto dos mecanismos de monitoramento e avaliação, existem importantes lacunas no modelo, como será indicado adiante.
RISCOS, LACUNAS E OPORTUNIDADES DE MELHORIA
Em linha com o relatório de planejamento desta fiscalização, o presente trabalho voltou-se à identificação de riscos associados à proposta de plano plurianual referente ao quadriênio 2020-2023. As análises empreendidas tiveram como critérios as deliberações anteriores do TCU, visando ao aperfeiçoamento do PPA e do modelo de planejamento do governo federal.
Foram detectados riscos, lacunas e oportunidades de melhoria, conforme exposto nos itens seguintes.
III.1.	Necessidade de desdobramento dos programas do PPA no planejamento estratégico dos órgãos setoriais
A progressão do entendimento da equipe técnica responsável pela elaboração do PPA 2020-2023 pode ser identificada no cotejo entre as propostas metodológicas que foram sendo produzidas ao longo do tempo (peças 11-14, 20-22) . A primeira proposta metodológica do novo PPA (peça 11) não mencionava, por exemplo, a elaboração de anexo de investimentos plurianuais, a previsão de metas anuais nos sistemas gerenciais de planejamento governamental, nem a associação dos programas finalísticos do plano com os Objetivos de Desenvolvimento Sustentável (ODS) pactuados com as Nações Unidas. Nesse ínterim, foram sendo realizadas frequentes reuniões dos técnicos da Secap/ME com a equipe de fiscalização do TCU, em que foi externada a preocupação dos auditores do Tribunal com várias lacunas na metodologia, tendo algumas delas sido atendidas em novas versões do texto. Esse pode ser visto como um dos principais benefícios desta fiscalização, podendo ser-lhe atribuído um claro impacto positivo sobre o texto final da metodologia do plano plurianual. A contribuição do TCU foi mencionada na Mensagem Presidencial que acompanha o Projeto de Lei do Congresso Nacional 21/2019, referente ao PPA 2020-2023.
Na elaboração do PPA 2020-2023, o Poder Executivo optou pela simplificação metodológica e pela aposição do PPA como instrumento de planejamento de médio prazo. Nessas condições, decidiu-se que o plano não se deteria sobre elementos da dimensão estratégica (de longo prazo) nem detalharia as entregas planejadas de produtos, metas físicas e serviços de curto prazo, típicos da dimensão operacional.
Ocorre que o conhecimento das entregas esperadas que possibilitarão o alcance das metas é fundamental para que o modelo de planejamento seja coerente, dotado de credibilidade e, no final, efetivo. O projeto de PPA encaminhado ao Congresso não pormenoriza quais serão os produtos entregues à sociedade, os serviços prestados nem as aquisições necessárias. Sem o conhecimento do que se planeja entregar, a fim de cumprir as metas, o planejamento se assemelha a uma vaga declaração de intenções.
Conforme a metodologia adotada para o PPA 2020-2023, o plano plurianual não é o locus adequado para declarar tais entregas mais imediatas, que seriam típicas da camada operacional. Conforme consta do Manual Técnico do PPA (peça 22, p. 43) , a proposta é a de que cada órgão setorial desenvolva ou reestruture seu planejamento institucional, para contemplar o planejamento operacional do plano.
Segundo o Manual Técnico, a cadeia causal de planejamento pode ser decomposta em cinco camadas: impactos, resultados, produtos, ações e insumos (peça 22, p. 17) . Os impactos deverão ser definidos na estratégia nacional de desenvolvimento de longo prazo, enquanto os resultados são de incumbência do PPA. Na cadeia causal, todavia, cada camada depende das posteriores, de maneira que os resultados do PPA não fazem sentido lógico na ausência de produtos, ações e insumos. 
O texto do projeto de lei fixa o prazo para elaboração de planejamento institucional, contado da publicação da lei, de: quatro meses, para ministérios e agências reguladoras; doze meses, para instituições de ensino; e oito meses, para as demais entidades autárquicas e fundações públicas federais (PLN 21/2019, art. 20) . No entanto, vislumbra-se risco de falhas no desenho dos planos, associado à elaboração, simultaneamente, de dezenas de planos estratégicos institucionais. Será necessária uma eficaz coordenação e orientação técnica por parte do Centro de Governo na condução desses esforços simultâneos de planejamento nos ministérios, autarquias e fundações públicas federais.
Impende que os órgãos e entidades reflitam sobre seu planejamento estratégico e que, em particular, prevejam, de forma anualizada, as entregas, os indicadores de produtos (metas físicas) e os recursos orçamentários e não orçamentários necessários, no período de 2020 a 2023, para atingir as metas e os objetivos do PPA, em conformidade com disposições da Constituição e das leis. Essas disposições estabelecem, entre outros aspectos, que deve ser guardada coerência entre o PPA e os demais planos nacionais, regionais e setoriais afetos à área, realizando-se o planejamento institucional de forma regionalizada sempre que possível.
Com relação aos programas multissetoriais do PPA, que demandam a articulação de vários órgãos e entidades federais para sua consecução, o planejamento será ainda mais complexo, havendo a necessidade da discussão conjunta entre os atores envolvidos, de modo que as entregas à sociedade, presentes num mesmo programa, sejam adequadamente previstas nos diferentes planos estratégicos institucionais dos órgãos e entidades envolvidos, evitando-se lacunas, sobreposições e fragmentações entre políticas públicas.
O Poder Executivo lançou edital referente ao pregão eletrônico n. 03/2019, UASG 201057 (processo 19973.100256/2019-65) , para contratação de empresas em apoio à elaboração dos planos estratégicos individuais (peça 36) . No entanto, não há menção específica no termo de referência para que os planos individuais desdobrem as metas dos programas finalísticos do PPA em produtos e metas físicas intermediárias. Existe, somente, orientação para que o planejamento estratégico dos órgãos e entidades "[considerem] os principais referenciais estratégicos do governo, como a Estratégia Nacional de Desenvolvimento (ENDES) e o Plano Plurianual (PPA 2020-2023) " (peça 36, p. 23) . Afigura-se, assim, evidente risco de que o plano estratégico individual não preveja cabalmente as entregas intermediárias relativas aos programas do PPA.
O manual técnico do PPA atribui aos Comitês Ministeriais de Governança (CMGs ou "CIG-zinhos") a supervisão desse processo em cada órgão. No entanto, restam dúvidas sobre a institucionalização dos CMGs, a sua capacidade de zelar por requisitos como a multissetorialidade e a regionalização, os limites de sua atuação nos entes da administração indireta (autarquias e fundações) e a existência de uma estrutura interministerial de coordenação e orientação técnica dos CMGs, função que compete ao Centro de Governo. A incerteza é reforçada pelo conteúdo do manual técnico do PPA, que trata do "potencial de articulação exercido pelos 'CIG-zinhos'" (peça 22, p. 34) , como um exercício teórico, sem a especificidade necessária para atender a uma tarefa de tamanha complexidade.
Considerando o desafio que representa a elaboração simultânea de planos estratégicos institucionais em dezenas de órgãos e entidades, o curto período de tempo para a tarefa, os riscos de heterogeneidade entre os planos e a importância desse processo para o desdobramento dos programas do PPA, resta clara a necessidade de orientação quanto aos requisitos e atributos mínimos que tais planos devem conter para garantir a sua coerência com o PPA. Devem ser especificados, ao menos, objetivos específicos, metas intermediárias e respectivos custos, indicadores de eficácia e eficiência, bem como ações orçamentárias e não orçamentárias associadas. Outrossim, há que se garantir a formalização e a publicidade daqueles planos, bem como a sua atualização e o seu monitoramento e avaliação periódicos.
Nesse sentido, propõe-se recomendar ao Ministério de Economia e à Casa Civil que definam em ato normativo, com a devida publicidade, os requisitos e os atributos mínimos que devem constar dos planos estratégicos dos órgãos e entidades responsáveis por programas finalísticos do PPA 2020-2023, a exemplo de objetivos específicos, metas intermediárias e respectivos custos, indicadores de eficácia e eficiência, ações orçamentárias e não orçamentárias associadas, a fim de garantir a exequibilidade do plano e cumprir o requisito da transparência, essencial para que a sociedade possa conhecer os compromissos de cada órgão em relação ao pacto mais amplo expresso no PPA. Propõe-se, ainda, dar ciência ao Congresso Nacional de lacuna decorrente da inexistência de lei dispondo sobre critérios mínimos para os instrumentos de planejamento governamentais, prevista no art. 174, § 1º da Constituição Federal, inclusive planos estratégicos de órgãos e entidades do setor público.
III.2.	Fragilidades nos mecanismos de monitoramento e avaliação do PPA 2020-2023.
Um dos pilares do PPA 2020-2023 é a ênfase no monitoramento e avaliação de políticas. Trata-se de proposta favorável ao aprimoramento da gestão pública, ao possibilitar a detecção tempestiva e correção de rumos durante a implementação das políticas, por meio do monitoramento, e a obtenção de conclusões baseadas em evidências, em virtude da avaliação. Em conjunto, o monitoramento e a avaliação, se bem implementados, combatem desperdícios, inibem a corrupção, e tornam possível maior racionalidade na alocação de recursos públicos, com melhores resultados para a população.
Essa ênfase se reflete na metodologia do plano, em que se almejam sinergias entre o planejamento e as funções de monitoramento e avaliação, incidindo sobre ações orçamentárias e não orçamentárias, a contribuir para o aprimoramento do ciclo de planejamento e gestão de políticas públicas (CARDOSO JR., José Celso. Planejamento Governamental e Gestão Pública no Brasil: Elementos para Ressignificar o Debate e Capacitar o Estado. Texto para Discussão 1584. Instituto de Pesquisa Econômica Aplicada (IPEA) , março de 2011. p. 38) .
Consoante a metodologia do PPA 2020-2023, o monitoramento dos programas finalísticos será formalmente de responsabilidade da Secretaria de Orçamento Federal (SOF) , embora a execução caiba à Secretaria de Gestão (Seges) (peça 22, p. 34) . Já a avaliação dos resultados será atribuição da Secretaria de Avaliação de Políticas Públicas, Planejamento, Energia e Loteria do Ministério da Economia (Secap/ME) , com o apoio de suas subsecretarias de avaliação, e respeitando diretrizes do Conselho de Monitoramento e Avaliação de Políticas Públicas (CMAP) , que conta com dois comitês de apoio, o de Avaliação de Gastos Diretos (CMAG) e o de Subsídios (CMAS) , sendo a Secap a secretaria executiva dessa estrutura institucional.
Como o monitoramento será de responsabilidade da SOF, mas atribuído à Seges, há incerteza quanto ao nível de articulação entre essas secretarias, à capacidade de a Seges cumprir esse papel a contento e à possibilidade de se recrutar o apoio de outras unidades. Ressalte-se que, segundo o Decreto 9.745/2019 (art. 127) , a Seges tem atribuições ligadas à formulação de políticas e diretrizes para a gestão pública, bem como propor, coordenar e apoiar a implementação de planos e políticas, e formular e prestar orientação normativa da gestão de logística, convênios e aquisições. Conclui-se que as várias atribuições regulamentares da Seges não alcançam o monitoramento da execução de políticas, o que causa dúvidas sobre a factibilidade do desenho proposto no PPA para o monitoramento.
A metodologia refere-se à "[pretensão de] estabelecer processo de trabalho estruturado e permanente de monitoramento dos programas, o que será facilitado na medida em que a organização deste plano seja centrado nos objetivos prioritários para o Governo Federal e seus Ministérios" (peça 22, p. 34) . Resta evidente que a definição de atribuições e responsabilidades quanto ao monitoramento do PPA não está bem definida.
A esse respeito, cumpre ressaltar que foram verificados, em resposta a diligência do TCU (peças 23 e 24) , o desencontro e a ausência de definição clara quanto às atribuições dos atores do Poder Executivo encarregados de supervisionar tão importante etapa do planejamento federal. Na mencionada diligência, foi questionado (peça 24, p. 6) :
b. Quais são as medidas adotadas e/ou planejadas para que as instâncias de monitoramento e avaliação de programas sejam efetivamente estruturadas, conduzindo monitoramento contínuo e avaliações mais frequentes, e contem com recursos humanos e materiais adequados para o atendimento a essas missões? 
Em resposta (SEI 4/2019/SEPLA/SECAP/FAZENDA-ME; peça 25) , a Secretaria de Avaliação de Políticas Públicas, Planejamento, Energia e Loteria (Secap) sugeriu que fossem coletados subsídios junto à Secretaria de Orçamento Federal (SOF) e à Secretaria de Gestão (Seges) . Por seu turno, a SOF afirmou, na Nota Informativa SEI 1/2019/SEARI/SOF/FAZENDA-ME (peça 34, p. 2) , que, "salvo melhor juízo, não compete a esta Secretaria o acompanhamento do plano plurianual". Já a Seges, na Nota Informativa SEI 4/2019/GABIN/SEGES/SEDGG-ME (peça 35) , redarguiu que não possui competências quanto ao acompanhamento e monitoramento do PPA e que essas competências são da Secap, não sendo possível se pronunciar sobre um tema em relação ao qual não haveria guarida regimental. A Seges ressaltou que o Manual Técnico do Plano Plurianual (MTPPA) 2020-2023, então em elaboração, necessitaria de ajustes para se adequar à estrutura regimental vigente. 
Verifica-se falta de definição quanto à atribuição de competências relativas ao acompanhamento e monitoramento do PPA entre as secretarias do Ministério da Economia, sendo necessário proceder à definição clara dessas atribuições.
Relativamente à avaliação, sua institucionalização na administração federal avançou com a edição do Decreto 9.834/2019, que instituiu o Conselho de Monitoramento e Avaliação de Políticas Públicas (CMAP) . Importantes iniciativas recentes que também contribuem para o fortalecimento da avaliação no setor público foram a edição dos Guias de Avaliação Ex Ante e Ex Post, em 2018, e o Decreto 9.203/2017, que dispõe sobre a política de governança na administração pública federal. Esse decreto, além de respaldar a avaliação como componente fundamental da política de governança, criou o Comitê Interministerial de Governança (CIG) , composto pelos ministros da Casa Civil, Economia e Controladoria-Geral da União. O CMAP, por seu turno, é integrado pelos secretários-executivos dos mesmos ministérios.
O CIG, no exercício do papel de instância política de governança no Executivo, confere legitimidade à avaliação de políticas públicas levada a cabo pelo governo. Ao CMAP, cabe a definição das políticas que serão avaliadas, a análise dos resultados de avaliações e a interlocução com a instância política representada pelo CIG, comunicando a agenda de avaliações e propondo melhorias nas políticas públicas com base nos resultados das análises. O CMAP tem assessoramento técnico dos comitês de avaliação de gastos diretos (CMAG) e de subsídios (CMAS) .
O projeto de lei do PPA 2020-2023 trata da avaliação e monitoramento nos arts. 13 a 17. Dispõe que a seleção de políticas a serem avaliadas obedecerá a "critérios de materialidade, criticidade e relevância", nos termos de regulamento. Demais, prevê o encaminhamento, ao Congresso Nacional, de relatório anual com os resultados e as recomendações das avaliações levadas a cabo.
Nota-se o esforço para fortalecer instâncias centrais de avaliação no Poder Público e de promover a desejável integração entre planejamento e avaliação. No entanto, a implantação dessas novas instâncias é muito recente. O país ainda não tem uma cultura de tomada de decisões baseadas em evidências no setor público e pairam dúvidas sobre a suficiência, a abrangência e a tempestividade nos resultados do modelo de avaliações vigente, cujo amadurecimento é um processo em andamento.
No que diz respeito especificamente ao PPA 2020-2023, embora haja uma intenção declarada de integrar monitoramento e avaliação, faltam elementos mais concretos que sinalizem como se dará esse processo. O manual técnico do PPA é inespecífico, limitando-se, em linhas gerais, a apresentar o novo desenho institucional de avaliação por instâncias centrais (peça 22, pp. 35-36) .
Nessas condições, o desenho da sistemática de avaliação atrelada ao PPA dependerá, em larga medida, do regulamento a ser elaborado pelo Poder Executivo. Remanescem incertezas quanto aos critérios específicos de priorização das avaliações, sobre o objeto das avaliações (programas finalísticos ou recortes desses programas) , o número de avaliações que serão empreendidas, a participação dos órgãos gestores das políticas setoriais e as providências a serem tomadas diante dos resultados das avaliações.
É importante destacar, ainda, conforme visto no item anterior desta análise, que, no modelo adotado para o PPA 2020-2023, a coerência entre esse plano e os planos estratégicos é absolutamente necessária para que seja possível monitorar as entregas e os indicadores intermediários que permitirão o alcance das metas e dos objetivos estatuídos, o que será analisado a seguir. No entanto, grande parte dos planos estratégicos dos órgãos e entidades responsáveis pela execução dos programas finalísticos apenas estarão finalizados doze meses após o início da vigência do novo PPA (1º/1/2020) , consoante se depreende do texto do PLN 21/2020 (art. 20, parágrafo único) . Nesse sentido, é imperioso que o Poder Executivo adote medidas que viabilizem o monitoramento da implementação do PPA desde que a lei que o instituir passe a viger, sob o risco de que eventuais ações corretivas que possam ser adotadas desde o primeiro ano do plano não sejam tomadas.
No Acórdão 2127/2017-TCU-Plenário, item 9.3.2.1, o TCU emitiu recomendação, para que o PPA se converta em:
" (...) instrumento efetivo de planejamento de médio prazo do Governo Federal, que oriente a distribuição de recursos em seu período de vigência, viabilize o acompanhamento e atendimento das metas estabelecidas e induza sustentabilidade fiscal, transparência e efetividade dos programas, em conformidade com o artigo 165, § 7º, da Constituição Federal".
Diante das indefinições em relação ao monitoramento das metas estabelecidas e da baixa capacidade de orientar recursos em vista da possibilidade unilateral de alteração de valores e metas - fragilidade a ser explicada no item III.3 a seguir -, conclui-se que tal recomendação não foi atendida, em sua plenitude, na metodologia proposta para o PPA 2020-2023.
Outrossim, o item 9.3.6 do mesmo acórdão carreia recomendação para que sejam definidos:
" (...) arranjos institucionais com o propósito de aprimorar a coerência e a coordenação: a) entre programas e ações que integram o PPA; b) de planos e políticas nacionais, regionais e setoriais com o PPA federal e com planos, políticas e programas já existentes; c) de novas leis e emendas com os objetivos das políticas, programas e ações governamentais já existentes; d) entre políticas públicas que dependam de integração setorial e federativa, melhorando a eficiência do gasto governamental." 
Verifica-se que há um esforço no sentido de estabelecer novos arranjos de governança, a exemplo do estabelecimento do Comitê Intergovernamental de Governança (CIG) e dos Comitês Internos (ou Ministeriais) de Governança (CMGs ou "CIG-zinhos") . No entanto, essas estruturas encontram-se em fase de institucionalização e não suprem a referida deliberação, devendo esta, portanto, ser considerada em andamento.
À luz do exposto, propõe-se recomendar ao Ministério da Economia e à Casa Civil, que, no normativo que for editado sobre o processo de monitoramento e avaliação do PPA 2020-2023, definam claramente atribuições e responsabilidades quanto ao monitoramento, realizando, se necessário, a readequação das competências regimentais das unidades a que competirá esse encargo permanente, e instituindo critérios técnicos de priorização da avaliação de programas do plano plurianual que especifiquem a periodicidade das avaliações, a participação dos gestores das políticas setoriais e as providências a serem tomadas diante dos resultados das avaliações.
III.3.	Possível comprometimento da transparência e da credibilidade do plano decorrente da possibilidade de alteração unilateral de atributos dos programas
Como já visto, a construção do PPA 2020-2023 teve por base o princípio da simplificação metodológica. Os formuladores do plano reduziram a quantidade de elementos do PPA e a sobreposição de atributos verificada no modelo anterior. Adicionalmente, a diminuição da quantidade de atributos foi acompanhada da exclusão de alguns deles do texto legal. Diversas características dos programas do PPA poderão ser encontradas apenas em consulta a sistemas do governo federal, como resultados esperados, o problema tratado, o público-alvo, a articulação federativa e a interação com os Objetivos de Desenvolvimento Sustentável (ODS) . A fundamentação foi a de manter no projeto de lei apenas os aspectos imprescindíveis, sendo excluídos os demais atributos, que são considerados elementos gerenciais.
Por seu turno, o art. 19 do PLN 21/2019 autoriza o Poder Executivo a alterar unilateralmente elementos do plano. Assim como ocorreu com o PPA 2016-2019 (Lei 13.249/2016, art. 15) , diversos elementos do novo PPA poderão ser alterados a qualquer momento pelo Executivo, o que não contribui para a transparência e a credibilidade do plano (Beyond the annual budget: global experience with medium term expenditure frameworks. Banco Mundial, 2013. p. 195) . Se bem utilizada, essa escolha pode se refletir num plano dinâmico e aderente às necessidades da sociedade; no entanto, há o risco de que os elementos do plano sejam rotineiramente alterados, convertendo-se em meras "contas de chegada".
Ressalte-se que, entre os fatores que poderão ser alterados por um ato infralegal, estão as metas (PLN 21, art. 19, II) e os investimentos plurianuais (PLN 21, art. 19, I, "d") . Assim, segundo a proposta, o próprio ente responsável por cumprir as metas e realizar os investimentos poderá mudá-los sem a necessidade de submeter as alterações ao Congresso Nacional, responsável pela fiscalização da execução das leis orçamentárias.
Ademais, os elementos gerenciais dos programas não foram encaminhados no projeto de lei e, portanto, não foram objeto de pactuação legislativa. Esses elementos poderão ser alterados, livremente e de forma unilateral, pelo Poder Executivo, que é o responsável por sua implementação.
Resulta do novo modelo de PPA uma permissão mais extensa para que as características dos programas finalísticos pactuados sejam alteradas a qualquer momento, o que contribui para minar a credibilidade do plano plurianual como instrumento de planejamento. Dessa forma, entende-se oportuno recomendar ao Executivo que, no ato normativo que regulamente a gestão, o monitoramento e a avaliação do PPA 2020-2023, defina os atos e os sistemas por meio dos quais serão estabelecidos os atributos gerenciais do plano, especificando períodos para revisão, bem como os atores responsáveis por realizá-la e ratificá-la. Ademais, é desejável que a própria lei disponha sobre os princípios e/ou requisitos para proceder a essas alterações, devendo o Congresso Nacional ser informado da necessidade de preenchimento dessa lacuna.
III.4.	Inexistência de indicadores na camada estratégica do plano 
Como ressaltado acima, a metodologia do PPA 2020-2023 visa a reforçar o plano plurianual como instrumento de planejamento de médio prazo do governo federal. Essa decisão, que pode trazer ganhos para a efetividade do PPA, também acarreta consequências que não podem ser olvidadas. Por um lado, as entregas e as metas físicas dos programas passam a depender de planejamento operacional a ser formulado por cada órgão ou entidade responsável pelos programas finalísticos. Sob outro prisma, o planejamento de longo prazo também recebe menor guarida do PPA no modelo proposto.
Conforme consta do Manual Técnico do PPA 2020-2023, a camada estratégica do plano é composta pelos eixos e pelas diretrizes, as quais constam do art. 3° do PLN 21/2019. Por opção metodológica, deixou-se de associar indicadores de efetividade à dimensão estratégica do PPA, uma vez que, supostamente, esses indicadores derivariam dos indicadores-chave nacionais associados à estratégia de longo prazo.
Contudo, essa estratégia ainda não foi objeto de institucionalização, remanescendo em discussão no âmbito do Poder Executivo. Em 2017, o Poder Executivo encaminhou à Câmara dos Deputados o Projeto de Lei 9.163/2017, que trata da política de governança da administração pública federal e dispõe sobre a Endes. Nos termos do projeto, a Endes conteria um conjunto de índices-chave nacionais e objetivos nacionais de longo prazo, para o período de doze anos. Não houve, no entanto, até o momento, andamento ulterior do tema no âmbito do Poder Legislativo.
A discussão sobre o PPA 2020-2023 trata-se de ocasião propícia, portanto, para a retomada das discussões sobre a estratégia nacional de longo prazo. O país padece da falta de uma estratégia que reflita os rumos anelados pela sociedade para o longo prazo, com a definição de prioridades a serem alcançadas além dos estreitos limites temporais de um mandato presidencial, prevendo orientações para os agentes econômicos e coordenando as expectativas dos cidadãos.
Outrossim, a definição de um conjunto de índices-chave (ou indicadores-chave) nacionais proporciona a aferição do progresso do país, com caráter multidimensional, lastreado nas aspirações e nos valores da sociedade. No contexto da estratégia de longo prazo, os índices-chave nacionais comunicam as variáveis que contribuem para o alcance dos objetivos definidos no longo prazo (Intosai Working Group on Key National Indicators (WGKNI) . White Paper. 2013. pp. 9-16) .
Registre-se que o estabelecimento de Sistema de Indicadores-Chave Nacionais foi objeto de deliberação do Tribunal, no Acórdão 2127/2017-TCU-Plenário (rel. min. substituto Marcos Bemquerer) , ao passo que a formulação da estratégia nacional de desenvolvimento econômico e social foi tema de deliberação, nos Acórdão 709/2018-TCU-Plenário (rel. min. Vital do Rêgo) e 2.608/2018-TCU-Plenário (rel. min. Benjamin Zymler) . Por sua vez, o item 9.2.2 do Acórdão 2.608/2018 prevê recomendação para a "integração e articulação do plano nacional integrado de longo prazo que vier a ser formalizado com os demais instrumentos de planejamento nacional, setorial e regional, em especial o Plano Plurianual". Esse tema está sendo monitorado pelo TCU no âmbito do TC Processo 020.750/2019-6, que consolida o Relatório de Resultado de Políticas e Programas Públicos (RePP) referente ao exercício de 2019
De toda sorte, cabe informar ao Congresso Nacional sobre a necessidade de definição de um sistema de indicadores-chaves nacional, o qual deve estar refletido nas diretrizes estratégicas do PPA e tem como finalidade informar periodicamente a posição e a evolução do nível do desenvolvimento nacional, com fundamento no § 1º do art. 165 da CF/1988, que estabelece que o PPA deve estabelecer, de forma regionalizada, as diretrizes, os objetivos e as metas da administração pública federal; no art. 174 da CF/1988, que estabelece que o planejamento é determinante para o setor público, e seu § 1º, que preconiza o planejamento do desenvolvimento nacional equilibrado, o qual deve incorporar e compatibilizar os planos nacionais e regionais de desenvolvimento; na alínea "a" do inciso VII do art. 7º da Lei 12.527/2011, que determina que os órgãos e entidades do Poder Público assegurem a informação relativa à implementação, acompanhamento e resultados dos programas, projetos e ações dos órgãos e entidades públicas, bem como metas e indicadores propostos; no inciso III do art. 4º do Decreto 9.203/2017, que estabelece como diretriz da governança pública monitorar o desempenho e avaliar a concepção, a implementação e os resultados das políticas e das ações prioritárias para assegurar que as diretrizes estratégicas sejam observadas.
III.5.	Dissociação entre planejamento e informações de custos
A contabilidade de custos é uma ferramenta gerencial sumamente relevante, a possibilitar o levantamento dos custos diretos e indiretos atinentes à provisão de bens e serviços. Trata-se de informação crucial para a tomada de decisões numa organização, permitindo a detecção mais precisa de desperdícios e ineficiências.
A adoção da contabilidade de custos na administração pública está prevista na Lei 4.320/1964, no Decreto-Lei 200/1967 e na Lei Complementar 101/2000 (Lei de Responsabilidade Fiscal) . No entanto, somente em 2010 ocorreu, na esfera federal, o desenvolvimento do Sistema de Informações de Custos do Governo Federal (SIC) .
Esse recente avanço da contabilidade de custos no governo federal ainda não alcançou a integração planejamento-custos. Na administração federal, um dos obstáculos para essa integração era a baixa sinergia entre as unidades de responsáveis pela formulação do planejamento governamental, pertencentes ao então Ministério do Planejamento, Desenvolvimento e Gestão, e aquelas encarregadas da contabilidade de custos, integrantes do Ministério da Fazenda.
Com a fusão das pastas do Planejamento e da Fazenda no novo Ministério da Economia, seria possível prever, em tese, uma interação facilitada, por passarem, ambos, a integrar a mesma estrutura hierárquica. 
No entanto, não se identificou, na elaboração do PPA 2020-2023, uma evolução no que diz respeito aos custos. Não há registro de que a contabilização dos custos das políticas haja sido considerada no processo de planejamento. Com essa integração, seria viável, por exemplo, que um programa finalístico do PPA fosse desenhado a fim de incorrer o mínimo possível de custos, com os mesmos resultados, o que geraria ganhos de eficiência e imediatos benefícios à sociedade.
A integração entre a contabilidade de custos e o planejamento governamental é um dos itens merecedores de atenção nas próximas iterações dos instrumentos de planejamento federais. A condução de revisões de gastos (spending reviews) representaria um avanço substancial na compreensão dos custos decorrentes das políticas governamentais.
Em função do exposto, cumpre ressaltar a necessidade de estudos adicionais sobre a necessidade de maior integração entre custos e planejamento governamental, tema cujo aprofundamento refoge ao escopo do presente trabalho.
III.6.	Baixo índice de regionalização do plano
A Constituição Federal prevê que o plano plurianual "estabelecerá, de forma regionalizada, as diretrizes, objetivos e metas da administração pública federal para as despesas de capital e outras delas decorrentes e para as relativas aos programas de duração continuada". A ratio legis remonta-se ao objetivo fundamental de redução das desigualdades regionais, que deve ser considerado quando do planejamento governamental. 
Sem embargo disso, análise dos anexos do projeto de lei do PPA 2020-2023 revela que somente onze das 66 metas (16,7%) foram apresentadas de forma regionalizada (trata-se das metas 052H, 052Q, 050G, 050L, 050H, 050I, 051C, 051M, 052E, 051F e 052C) (peça 29) .
Ressalte-se que, no termo de referência relativo ao pregão eletrônico 03/2019, UASG 201057 (processo 19973.100256/2019-65) , para contratação de empresas em apoio à elaboração dos planos estratégicos individuais que consignarão as efetivas entregas à população, não há referência à regionalização (peça 36) .
Diante do exposto e com fulcro no art. 165, § 1º, da Constituição Federal, sugere-se ao Tribunal informar ao Congresso Nacional essa característica do projeto de lei e recomendar ao Poder Executivo que adote as medidas necessárias para promover a regionalização dos objetivos e das metas constantes do PPA, no processo de revisão do plano, caso as falhas persistam na lei que advier do referido projeto de lei, e nos planejamentos estratégicos dos órgãos responsáveis pelos programas finalísticos.
III.7.	Oportunidades de melhoria no texto do PLN 21/2019
No texto do Projeto de Lei do Congresso Nacional 21/2019, relativo ao Plano Plurianual 2020-2023, encaminhado pelo Poder Executivo ao Congresso, em 30/08/2019, foram identificados trechos que podem levar ao enfraquecimento do plano.
No art. 2º, II, a meta é definida como "declaração de resultado a ser alcançado, de natureza quantitativa ou qualitativa, que contribui para o alcance do objetivo [grifo nosso]". Assim, o resultado alcançado apenas contribui para o alcance do objetivo. No contexto do PPA vigente, embora a meta seja descrita meramente como uma contribuição, essa definição é consentânea com a dificuldade de ajustar uma única meta a cada programa.
O art. 2º, XVII, define o programa de gestão como conjunto de ações orçamentárias e não orçamentárias "que não são passíveis de associação aos programas finalísticos, relacionadas à gestão da atuação governamental ou à manutenção da capacidade produtiva das empresas estatais". Dizer-se que o programa de gestão não é passível de associação aos programas finalísticos pode induzir a uma interpretação estanque dos programas de gestão, inviabilizando a decomposição de valores globais por órgão. Esse seria um resultado indesejável, a reduzir a transparência e a accountability do plano.
O artigo 7º estatui que o valor global dos programas do PPA não constitui limite, seja à programação, seja à execução dos orçamentos. Portanto, os valores previstos servem apenas como subsídio para a construção dos programas do plano. Diante disso, o PPA 2020-2023 não constitui um medium term budgetary framework  (MTBF) , paradigma internacional de orçamentação no qual são fixadas de antemão as despesas plurianuais, sujeitas a revisão.
Existe, no entanto, a previsão de um mecanismo salutar, típico de MTBFs, no projeto de lei: o estabelecimento de contratos de desempenho, inclusive na administração direta (art. 12) , que deverão buscar o alcance das metas do PPA e das que forem delineadas no planejamento institucional do órgão (cf. peça 27, p. 20) . Esses contratos de desempenho são previstos no art. 37, § 8º da Constituição, incluído pela Emenda 19/1998, mas nunca foram regulamentados. A contratualização pode permitir que, no futuro, o financiamento seja atrelado a resultados. Se bem desenhada, essa parametrização pode inaugurar uma era de avanços gerenciais na administração direta federal.
III.8.	Oportunidades de melhorias na definição dos investimentos plurianuais prioritários
Especificamente quanto aos investimentos plurianuais, destaca-se o seguinte. O artigo 8º do PLN 21/2019 dispõe sobre diretrizes para inclusão de investimentos plurianuais prioritários no Anexo III do PPA. Foram usados como critérios: a execução financeira acumulada superior a 20% de seu custo total estimado e o prazo esperado de conclusão até 2023 (PLN 21/2019, art. 8º; peça 28, p. 4) . Tais critérios foram definidos pela Resolução 1, de 24/07/2019, do Comitê Interministerial de Governança (CIG) . Segundo apresentação do Ministério da Economia, a priorização recaiu sobre as seguintes áreas: infraestrutura, defesa, segurança pública, recursos hídricos, saúde e educação infantil (peça 33, p. 8) .
Na Nota Técnica Conjunta 003/2019, elaborada pelas Consultorias de Orçamento da Câmara dos Deputados e do Senado Federal para subsidiar a apreciação do projeto de lei do PPA 2020-2023, evidencia-se um importante aspecto sobre a priorização de investimentos no PPA. Segundo a nota técnica, os critérios adotados para a priorização de investimentos (execução financeira superior a 20% até junho de 2019 e conclusão até 2023) são unicamente quantitativos, impedindo uma reflexão sobre aspectos qualitativos quanto à destinação dos investimentos do setor público (peça 37, p. 28) . Outros problemas levantados pelas Consultorias da Câmara e do Senado são: a presença indistinta de investimentos de baixo vulto ao lado de inversões estruturantes (p. 22) ; a prevalência de investimentos de estatais não dependentes sobre aqueles financiados pelo orçamento fiscal e da seguridade social (p. 27-28) ; e a ausência de regionalização das despesas de capital (p. 23) .
A ausência de definição sobre aspectos qualitativos de fato é uma lacuna significativa, sobretudo em contexto de restrição orçamentária sob o Novo Regime Fiscal instituído pela Emenda Constitucional 95/2017, no qual se verifica tendência de achatamento das despesas discricionárias, e consequente perda da capacidade de investimento do Estado. Nessas condições, é ainda mais relevante que os recursos investidos sejam criteriosamente selecionados, do ponto de vista da qualidade do gasto público. Ainda que o art. 45 da LRF preveja a priorização dos projetos em andamento, esse critério deve ser harmonizado com o contexto mais amplo de restrição fiscal, adequado à necessidade premente de se aumentar a eficiência e a efetividade do gasto público. Por outro lado, o parâmetro estritamente quantitativo sobre "projetos em andamento" já é objeto de definição pela Lei de Diretrizes Orçamentárias, sendo desejável que o PPA contemple critério de qualidade como orientador dos investimentos a serem realizados num horizonte de médio prazo.
Em vista do exposto, propõe-se dar ciência, ao Congresso Nacional, desse aspecto do projeto de lei atinente ao PPA, para subsidiar a deliberação daquela Casa legislativa acerca do PLN 21/2019.
IV. DEFICIÊNCIAS NOS PROGRAMAS FINALÍSTICOS DO PPA 2020-2023
As unidades técnicas do TCU realizaram análise dos programas finalísticos presentes no projeto de lei relativo ao PPA 2020-2023. Ao todo, 29 dos 66 programas finalísticos foram avaliados por nove unidades do Tribunal.
Programas finalísticos do PPA 2020-2023 analisados pelo TCU
	6012 - Defesa Nacional
6011 - Cooperação com o Desenvolvimento Nacional
5011 - Educação Básica de Qualidade
1041 - Conservação e Uso Sustentável da Biodiversidade e dos Recursos Naturais
2202 - Defesa Agropecuária
2216 - Política Externa
2212 - Melhoria do Ambiente de Negócios e da Produtividade
2217 - Desenvolvimento Regional, Territorial e Urbano
2223 - A Hora do Turismo
2208 - Tecnologias Aplicadas, Inovação e Desenvolvimento Sustentável
2204 - Brasil na Fronteira do Conhecimento
3002 - Geologia, Mineração e Transformação Mineral
2221 - Recursos Hídricos
2205 - Conecta Brasil
	2222 - Saneamento Básico
2220 - Moradia Digna
2218 - Gestão de riscos e Desastres (Defesa Civil) 
2218 - Mobilidade Urbana
3001 - Energia Elétrica
5017 - Assistência Farmacêutica no SUS
5021 - Gestão e Organização do SUS
5023 - Vigilância em Saúde
5018 - Atenção Especializada em Saúde
5019 - Atenção Primária à Saúde
5022 - Proteção, Promoção e Recuperação da Saúde Indígena
5020 - Desenvolvimento Científico, Tecnológico e Produtivo em Saúde
5031 - Proteção Social no âmbito do Sistema Único de Assistência Social (SUAS) 
5028 - Inclusão Social por meio do Bolsa Família e da Articulação de Políticas Públicas
2214 - Nova Previdência

A metodologia da análise baseou-se nos elementos dos programas presentes no Sistema Integrado de Planejamento e Orçamento (Siop) e se estendeu a aspectos gerenciais, que não estão presentes nos anexos ao projeto de lei do PPA. A avaliação centrou-se nos seguintes pontos essenciais: i) coerência interna do programa, tendo em vista a adoção do modelo lógico, segundo o qual os resultados do programa construído devem incidir sobre as causas do problema identificado; e ii) adequação e qualidade dos objetivos, dos indicadores e das metas dos programas. Importante salientar, ainda, que a análise não foi exaustiva, considerando o tempo exíguo desde que foram dados a conhecer os programas finalísticos, conforme seção "Limitações inerentes à auditoria" deste relatório. 
Na análise, foram considerados os aspectos destacados no item 9.3.2.2 do Acórdão 2127/2017-TCU-Plenário, rel. min. substituto Marcos Bemquerer, que continha recomendação a fim de que:
" (...) o plano favoreça a gestão, a transparência e o controle, ao contemplar aspectos como: a)  explicitação de indicadores de efetividade para monitoramento da dimensão estratégica; b)  seleção de indicadores para os programas, com descrições específicas e parâmetros de validade e qualidade; c) indicação dos valores esperados dos indicadores ao final do quadriênio; d) indicação de metas específicas a serem realizadas anualmente; e) indicação dos valores detalhados por ano e por objetivos, com disponibilização à sociedade das memórias de cálculo para sua definição; f)  indicação de como será a integração dos objetivos e programas com a dimensão estratégica do PPA e com o plano de longo prazo que vier a ser implantado." 
Foram identificadas diversas falhas e inadequações de construção em praticamente todos os programas analisados, o que compromete a gestão, a transparência e o controle do plano, evidenciando que a recomendação supracitada não foi devidamente atendida. A seguir, são consolidados os principais pontos verificados nessa análise. Por sua vez, o detalhamento das falhas identificadas em cada programa encontra-se no Anexo 2 deste relatório.
Em que pese o modelo lógico ter sido adotado como metodologia para a construção dos programas, a maior parte das inconsistências verificadas está associada à falta de coerência entre o problema identificado, o objetivo e o resultado esperado (meta) do programa e o escopo do indicador selecionado. Ou seja, a modificação de uma determinada realidade, estatuída no objetivo do programa, não necessariamente ataca as causas do problema descrito como o principal ou prioritário a ser atacado em determinado setor no curso do PPA 2020-2023. A falta dessa coerência leva à fragilização do planejamento estatuído no PPA e da ação governamental a ser empreendida sob sua orientação, a qual passa a se distanciar dos reais e mais urgentes problemas a serem resolvidos em determinada área.
O problema foi verificado nos seguintes programas: 6011 - Cooperação com o Desenvolvimento Nacional; 2216 - Política Externa; 2212 - Melhoria do Ambiente de Negócios e da Produtividade; 3002 - Geologia, Mineração e Transformação Mineral; 2221 - Recursos Hídricos; 2220 - Moradia Digna; 2218 - Gestão de Riscos e Desastres - Defesa Civil; 6012 - Defesa Nacional.
Outra constatação que se espalha por quase a totalidade dos programas analisados diz respeito à insuficiência dos indicadores escolhidos, tendo sido observado, de forma geral, que possuem escopo mais restrito que o necessário para aferir de forma satisfatória as pretensões expressas nos objetivos. Essa falha pode estar associada à decisão metodológica de se vincular apenas um indicador de resultado e uma meta por programa.
Essa decisão, por um lado, tem como implicações a vantagem da simplificação e a associação direta entre um indicador e aquilo que se pretende medir com ele (no caso, a meta do programa) . Esse último ponto pode ser considerado um avanço em relação ao modelo anterior do PPA, uma vez que os indicadores dos programas temáticos dos planos de 2012-2015 e 2016-2019 não estavam associados a atributos específicos (objetivos, metas nem iniciativas) , tendo pouca utilidade no acompanhamento do desempenho daqueles programas.
Por outro, impõe-se o desafio de se escolher um indicador suficientemente amplo para abarcar todas as dimensões contempladas pelo objetivo do programa. O desafio é potencializado pelo elevado nível de agregação dos programas, bem como pela complexidade e amplitude dos problemas que se buscam resolver nas áreas contempladas pelos programas. Dessa forma, dificulta-se a tarefa de se chegar a apenas um indicador que contemple todas as dimensões a serem impactadas por determinado programa.
A insuficiência do indicador caracteriza os seguintes programas: 5011 - Educação Básica de Qualidade; 2212 - Melhoria do Ambiente de Negócios e da Produtividade; 2208 - Tecnologias Aplicadas, Inovação e Desenvolvimento Sustentável; 2214 - Nova Previdência; 2205 - Conecta Brasil; 2218 - Gestão de Riscos e Desastres - Defesa Civil; 6012 - Defesa Nacional; 1041 - Conservação e Uso Sustentável da Biodiversidade e dos Recursos Naturais; 2202 - Defesa Agropecuária.
Para tentar superar essa questão, alguns ministérios decidiram elaborar índice composto por cesta de indicadores. Em que pese ter facilitado ampliar o escopo de aspectos mensurados, a decisão apresenta outras dificuldades, como a de se definir a adequada proporcionalidade dos indicadores ponderados em um único índice, conforme verificado no programa 2214 - Nova Previdência, e a de se dar transparência aos parâmetros envolvidos na composição do indicador, como ocorre com o indicador do programa 6012 - Defesa Nacional.
Outro problema detectado em alguns programas foi a fixação de metas que declaram a entrega de produtos, mas não os resultados que se buscam alcançar com o programa. Por conseguinte, os indicadores adotados, nesses casos, destinam-se a aferir produtos entregues, contrariando a própria escolha metodológica para construção do plano, segundo a qual o indicador de cada programa deve aferir resultado.
Conforme consta do Manual Técnico do PPA (peça 22, p. 26) , um dos pilares do modelo adotado reside no "foco em resultados", com o objetivo de potencializar a capacidade de transformação social e econômica do planejamento governamental. Com base nesse pilar, recomenda-se, no próprio manual (peça 22, p. 31) , a adoção de indicador de resultado (seja ele de efetividade ou eficácia) , contido na meta, para aferir o grau em que o programa se mostrou capaz de cumprir o objetivo almejado. No entanto, os programas 2217 - Desenvolvimento Regional, Territorial e Urbano; 2204 - Brasil na Fronteira do Conhecimento; 2218 - Gestão de Riscos e Desastres - Defesa Civil; 2219 - Mobilidade Urbana; e 6011 - Cooperação com o Desenvolvimento Nacional não seguem a referida recomendação.
Destaca-se, ainda, a existência de quatro programas sem indicadores mensuráveis, o que constitui falha grave tanto do ponto de vista do modelo lógico como sob a ótica da transparência e da accountability, uma vez que se torna impossível monitorar e avaliar qualquer resultado em relação aos objetivos dos respectivos programas. São eles: 1041-Conservação e Uso Sustentável da Biodiversidade e dos Recursos Naturais; 1058-Mudança do Clima; 2216-Política Externa; e 4002-Segurança Institucional.
Registre-se que, após a consolidação da análise das unidades do TCU sobre os programas do PPA, foi realizada reunião com a equipe técnica da Secretaria de Avaliação de Políticas Públicas, Planejamento, Energia e Loteria (Secap) , em que foram discutidas as principais conclusões do trabalho de análise. A equipe da Secap demonstrou intenção de colaborar para a resolução de falhas nos programas, especialmente nos casos mais críticos, de ausência de indicadores mensuráveis. 
No caso dos programas acima, a ausência do indicador é agravada pelo estabelecimento de metas que se correlacionam de forma indeterminada com a finalidade do respectivo programa, pois não são mensuráveis nem apresentam caráter de temporalidade, o que impede a sua calibração. Tampouco são apresentados pontos de partida (linha de base) nem o patamar que se deseja alcançar, inviabilizando qualquer análise objetiva do desempenho desejado. Ou seja, mais uma vez, o monitoramento, a avaliação, a transparência e a accountability são prejudicados.
No Anexo 1 a este relatório consta quadro com a síntese das inconsistências verificadas em cada programa. Por sua vez, a análise detalhada encontra-se no Anexo 2.
Diante do quadro verificado, para garantir que o PPA 2020-2023 cumpra de fato o seu papel como plano de médio prazo do governo federal e efetivamente estabeleça diretrizes e metas que contribuirão para a alteração de realidades problemáticas, é desejável que as inconsistências verificadas sejam avaliadas pelo Ministério da Economia, em conjunto com as pastas setoriais, e ajustadas, seja ainda na fase de discussão no âmbito do Poder Legislativo, seja por meio do processo de revisão do plano - que deve ser objeto de regulamentação -, seja por meio de ajustes nos próprios planejamentos estratégicos dos órgãos responsáveis pelos programas finalísticos. Por essa razão, propõe-se encaminhar cópia da deliberação que vier a ser proferida, juntamente com os Anexos 1 e 2 a este relatório, ao Ministério da Economia, à Casa Civil da Presidência da República e à Comissão Mista de Planos e Orçamentos do Congresso Nacional.
V. CONCLUSÃO
O novo modelo escolhido para o Plano Plurianual 2020-2023 (presente no PLN 21/2019) decorre de escolha em prol da simplificação metodológica e ênfase nos atributos atinentes ao planejamento de médio prazo (itens 36-38) . Portanto, o cerne do plano encontra-se em sua camada tática: os 66 programas finalísticos, que visam atuar sobre as causas de problemas sociais específicos. Cada programa finalístico foi construído com a definição de um objetivo, um indicador e uma meta (item 50) .
No que diz respeito a uma visão de longo prazo, o plano elenca cinco eixos, associados à proposta de estratégia de longo prazo em tramitação no Congresso (PL 9.163/2017) , dos quais derivam doze diretrizes, que dão suporte, na camada tática, aos 66 programas finalísticos (itens 40-44) . Ao lado dos programas finalísticos, o plano prevê ainda os programas de gestão, para despesas obrigatórias de manutenção administrativa - os programas de gestão são apresentados em elevado nível de agregação, havendo um para cada Poder da República (item 47) . Por sua vez, na camada operacional, o desdobramento dos resultados esperados do programa em entregas de curto prazo depende da futura elaboração e revisão dos planos estratégicos de ministérios, autarquias e fundações públicas federais (itens 51-52) .
O valor global de recursos previstos no PPA 2020-2023 atinge o montante de R$ 8,38 trilhões, sendo R$ 6,80 trilhões atinentes aos programas finalísticos, e R$ 1,58 trilhão relativos aos programas de gestão (item 57) .
Foram vislumbradas, no decorrer da fiscalização, lacunas e oportunidades de melhoria no modelo. Não foram definidos os requisitos e atributos mínimos que devem constar dos planos estratégicos operacionais, cujas entregas e metas intermediárias, desdobrando os programas do PPA, são imprescindíveis para o planejamento (itens 66-77) . Além disso, não há uma definição clara de competências e capacidades para o monitoramento e a avaliação do plano (itens 78-97) .
Verificou-se ainda que a maior parte dos recursos não tem previsão regionalizada de alocação, não sendo possível definir em que medida contribuirão para reduzir as desigualdades regionais (itens 118-120) . Ademais, a alocação prevista de recursos não se encontra associada a informações de custos (itens 111-117) . Permanece ausente do plano a definição de indicadores para a camada estratégica do plano (itens 104-110) , que já fora objeto de deliberações do Tribunal em trabalhos anteriores (viz. Acórdão 782/2016-TCU-Plenário, rel. min. José Múcio Monteiro, e Acórdão 2127/2017-TCU-Plenário, rel. min. subst. Marcos Bemquerer) . Entre as oportunidades de melhoria identificadas no texto do PLN 21/2019, está a possibilidade de alteração unilateral, pelo Poder Executivo, das próprias metas que é instado a cumprir, o que pode representar comprometimento da transparência e da credibilidade do plano (itens 98-103) .
No âmbito da fiscalização, o Tribunal efetivou a análise, por nove unidades técnicas, de 29 dos 66 programas temáticos previstos no PLN 21/2019. Os principais pontos encontrados nessa análise foram: falta de coerência entre o problema identificado, o objetivo e o resultado esperado (meta) do programa e o escopo do indicador selecionado; fixação de metas que declaram a entrega de produtos, mas não os resultados que se buscam alcançar com o programa; insuficiência dos indicadores escolhidos, tendo sido observado, de forma geral, que possuem escopo mais restrito que o dos programas (itens 130-147) . Quatro programas não possuem nenhum indicador mensurável, o que constitui falha grave tanto do ponto de vista do modelo lógico como sob a ótica da transparência e da accountability, uma vez que se torna impossível monitorar e avaliar qualquer resultado em relação aos objetivos dos respectivos programas (item 143) .
A análise leva em consideração o item 9.5.1 do Acórdão 2608/2018-TCU-Plenário (rel. min. Benjamin Zymler) , que contém recomendação para que o presente acompanhamento considerasse os aspectos abordados no item 9.3.2 do Acórdão 2127/2017-TCU-Plenário (rel. min. Marcos Bemquerer) , relativos ao aprimoramento do modelo do plano plurianual. Diante disso, tais aspectos foram avaliados, concluindo-se que os itens 9.3.2.1 e 9.3.2.2 não foram atendidos. Verificou-se, ainda, que o atendimento ao item 9.3.6 do acórdão mencionado encontra-se em andamento (itens 93-96 e 132-133) .
O novo modelo do PPA traduz uma escolha em prol da simplificação, almejando-se maior efetividade do planejamento. Trata-se de esforço para o aperfeiçoamento do PPA, com o propósito de colmatar falhas que se faziam presentes nos PPAs anteriores e que haviam sido objeto de deliberações anteriores do TCU. Todavia, o que se verifica é que o novo modelo, embora contenha melhorias, acarreta riscos para o planejamento governamental. Outrossim, permanecem problemas antigos como a falta de integração com informações de custos, o baixo nível de coordenação entre os diferentes planos nacionais e setoriais (detectado na análise dos programas, transcrita nos anexos a este relatório) , e a ausência de regionalização. Somam-se a esses os riscos ligados ao novo modelo, de incoerência dos programas finalísticos do PPA e lacunas no planejamento governamental como um todo.
Diante dos resultados da fiscalização, propõe-se que o Tribunal recomende ao Ministério da Economia e à Casa Civil da Presidência da República, que definam, em atos normativos infralegais, aperfeiçoamentos do modelo, relacionados ao monitoramento e avaliação do PPA (itens 97 e 103) , aos programas finalísticos do plano (item 147) , e aos planos estratégicos dos órgãos e entidades federais (itens 77, 117 e 120) . Adicionalmente, propõe-se dar ciência, ao Congresso Nacional, das oportunidades de melhoria ora identificadas no texto do PLN 21/2019 (itens 103, 120, 121-125, 129 e 130-147) , para subsidiar a deliberação sobre o projeto pelo Poder Legislativo, e de lacunas no sistema de planejamento do governo federal (itens 77, 110) . 
Em que pesem os avanços registrados com o modelo proposto, é certo que persistem falhas que impedem o PPA de cumprir sua vocação, de ser um efetivo planejamento de médio prazo do Governo Federal, que oriente a distribuição de recursos em seu período de vigência, viabilize o acompanhamento e atendimento das metas estabelecidas e induza sustentabilidade fiscal, transparência e efetividade dos programas, e favoreça a gestão, a transparência e o controle.
VI.	PROPOSTA DE ENCAMINHAMENTO
Diante do exposto, submetem-se os presentes autos à consideração superior, com a seguinte proposta de encaminhamento:
159.1.        Recomendar, ao Ministério da Economia e à Casa Civil da Presidência da República, com fulcro no art. 43, inciso I, da Lei 8.443/1992, combinado com o art. 250, III, do Regimento Interno do Tribunal de Contas da União, que:
159.1.1.     definam em ato normativo, com fundamento no art. 4º, incisos III e X, do Decreto 9.203/2017, os requisitos e os atributos mínimos que devem constar dos planos estratégicos dos órgãos e entidades responsáveis por programas finalísticos do PPA 2020-2023, a fim de garantir a exequibilidade do PPA, a exemplo de objetivos específicos, metas intermediárias, indicadores de eficácia e eficiência, bem como ações orçamentárias e não orçamentárias associadas;
159.1.2.     adotem as medidas necessárias para promover a regionalização dos objetivos e das metas constantes do PPA 2020-2023, no processo de revisão do plano, bem como nos planejamentos estratégicos dos órgãos responsáveis pelos programas finalísticos, de modo a dar pleno atendimento ao art. 165, § 1º, da Constituição Federal;
159.1.3. definam, no regulamento que vier a ser editado sobre o processo de gestão, monitoramento e avaliação do PPA 2020-2023, com fundamento no art. 4º, incisos III e X, do Decreto 9.203/2017:
                  i) as atribuições e as responsabilidades quanto ao monitoramento, realizando, se necessário, a readequação das competências regimentais das unidades a que competirá essa atribuição, e instituindo critérios técnicos de priorização da avaliação de programas do plano plurianual que especifiquem a periodicidade das avaliações, a participação dos gestores das políticas setoriais e as providências a serem tomadas diante dos resultados das avaliações;
                  ii) os atos e os sistemas por meio dos quais serão estabelecidos e tornados públicos os atributos gerenciais do plano, especificando períodos para revisão, bem como os atores responsáveis por realizá-la e ratificá-la;
159.1.4.     avaliem, em conjunto com as pastas setoriais, as inconsistências verificadas por este TCU nos programas finalísticos do projeto de lei do PPA 2020-2023 (PLN 21/2019) e adotem as medidas necessárias ao seu ajuste no processo de revisão do plano ou nos próprios planejamentos estratégicos dos órgãos responsáveis pelos programas finalísticos, caso as falhas persistam na lei que advier do referido projeto de lei;
159.1.5.     enviem a esta Corte, no prazo de noventa dias, relatório informando as providências adotadas em vista das recomendações constantes dos itens anteriores;
159.2         Informar ao Congresso Nacional que:
159.2.1.     foram detectadas as seguintes falhas na proposta para o PPA 2020-2023, objeto do PLN 21/2019, que são passíveis de correção ainda na fase deliberativa:
                  i) baixo índice de regionalização das metas, o que contraria o art. 165, § 1º, da Constituição Federal;
                  ii) possibilidade de alteração unilateral das metas (art. 19, II) e dos investimentos plurianuais (art. 19, I, "d") pelo Poder Executivo, o que compromete a credibilidade do plano plurianual;
                  iii) inexistência de critérios qualitativos para a definição de investimentos plurianuais prioritários, o que fragiliza a capacidade de planejamento quanto às despesas de capital, estipulada pelo art. 167, § 1º da Constituição Federal, sobretudo diante de um quadro de restrição fiscal;
                  iv) inexistência de princípios ou requisitos que balizem a publicação e a revisão de atributos gerenciais do plano, em desacordo com o art. 4º, inciso X, do Decreto 9.203/2017;
                  v) fragilidades no desenho dos programas finalísticos, que podem comprometer a efetividade do PPA como instrumento de planejamento, de monitoramento, de avaliação e de controle da atuação governamental, em especial: insuficiência dos indicadores escolhidos, falta de coerência entre os atributos dos programas; e presença que metas que não declaram compromissos com resultados, nos termos do Anexo 2 deste relatório;
                  vi) que os seguintes programas finalísticos não possuem meta passível de mensuração nem indicador associado, vulnerando a governança do plano: 1041-Conservação e Uso Sustentável da Biodiversidade e dos Recursos Naturais; 1058-Mudança do Clima; 2216-Política Externa; e 4002-Segurança Institucional;
vii) definição de programa de gestão como conjunto de ações orçamentárias e não orçamentárias "que não são passíveis de associação aos programas finalísticos", o que pode inviabilizar a decomposição de valores globais por órgão (art. 2º, XVII) ;
159.2.2.     foi verificada a inexistência de uma estratégia nacional de longo prazo, contemplando um sistema de indicadores-chave nacionais, e de critérios mínimos para os demais instrumentos de planejamento governamentais, previstos no art. 174, § 1º da Constituição Federal, inclusive planos estratégicos de órgãos e entidades do setor público;
159.3.        Encaminhar cópia da deliberação que vier a ser proferida, do relatório e do voto que a fundamentarem, assim como deste relatório e de seus anexos à Comissão Mista de Planos e Orçamentos do Congresso Nacional, à Casa Civil da Presidência da República e ao Ministério da Economia. 
É o relatório.

não há

Não atuou.

RELATÓRIO DE ACOMPANHAMENTO. ELABORAÇÃO DO PLANO PLURIANUAL 2020-2023. RECOMENDAÇÕES.

RELATÓRIO DE ACOMPANHAMENTO (RACOM)

Secretaria de Macroavaliação Governamental (Semag).

Em apreciação, o acompanhamento da elaboração da proposta de Plano Plurianual (PPA) para o período de 2020 a 2023, tendo por objetivo contribuir para que o processo de planejamento governamental resultasse em uma proposta que reflita de forma precisa as prioridades de governo e atenda aos preceitos constitucionais, servindo como instrumento efetivo de orientação da gestão e de monitoramento e avaliação.
A presente fiscalização foi realizada em cumprimento ao Despacho por mim exarado, em 5/6/2018, no âmbito do processo TC Processo 015.998/2018-5, motivada pela oportunidade de se acompanhar pari passu o processo de elaboração do plano plurianual, considerado instrumento essencial de planejamento de médio prazo e de monitoramento da atuação do governo federal, e, assim, propiciar maior efetividade ao exercício do controle externo.
Nesse sentido, a Secretaria de Macroavaliação Governamental (Semag) , incumbida de realizar o trabalho fiscalizatório, formulou a seguinte questão de auditoria:
A proposta do PPA 2020-2023 elaborada pelo Executivo possui os requisitos necessários para que seja considerada um instrumento efetivo de planejamento de médio prazo do governo federal, que expresse de forma adequada as intenções governamentais, oriente a execução do gasto público e viabilize o monitoramento e a avaliação da atuação governamental durante a sua vigência?
Para responder a questão posta, a equipe de auditoria, entre outras ações aplicou procedimentos de avaliação em 29 dos 66 programas finalísticos do plano, em procedimento conduzido por nove unidades técnicas do TCU, sob coordenação da Semag, à luz de critérios estatuídos pela Portaria-Segecex 33/2010.
A Semag concluiu, em síntese, que as falhas constatadas impedem o PPA de cumprir sua vocação, de ser um efetivo planejamento de médio prazo do Governo Federal, que oriente a distribuição de recursos em seu período de vigência, viabilize o acompanhamento e atendimento das metas estabelecidas e induza sustentabilidade fiscal, transparência e efetividade dos programas, e favoreça a gestão, a transparência e o controle. Propôs, então:
a) recomendar ao Ministério da Economia e à Casa Civil da Presidência da República que adotem medidas que visem o aprimoramento do PPA 2020-2023 no processo de revisão do plano, bem como nos planejamentos estratégicos dos órgãos responsáveis pelos programas finalísticos; e
b) informar ao Congresso Nacional sobre as falhas detectadas na proposta para o PPA 2020-2023, objeto do PLN 21/2019, passíveis de aprimoramento ainda na fase deliberativa, e sobre a inexistência de uma estratégia nacional de longo prazo.
Feito esse breve resumo, passo a apresentar algumas considerações sobre a matéria.
De início, acolho o encaminhamento sugerido pela unidade técnica.
Esta Egrégia Corte já apreciou fiscalizações sobre os planos plurianuais aprovados sob a égide da Carta Magna, a exemplo dos Acórdãos do Plenário: 102/2009, 1.326/2011, 2.127/2017 e 2.608/2018. Essas deliberações apontaram, de uma forma geral, falhas na construção de programas e indicadores e demais mecanismos de acompanhamento do cumprimento do PPA. Além daquelas decisões, relembro que o TCU também se manifestou quando da apreciação das contas prestadas anualmente pelo Presidente da República, a exemplo do exercício de 2018, quando concluiu que, das metas do PPA analisadas naquela oportunidade, foram rejeitadas 35% por critérios de qualidade e 17% por baixa confiabilidade.
No Congresso Nacional, tramita o Projeto de Lei 21/2019 que trata da instituição do PPA 2020-2023, com prazo para apresentação de emendas estabelecido entre 1º/10/2019 a 24/10/2019 (Disponível em: https://www.congressonacional.leg.br/materias/pesquisa/-/materia/138433; Acesso em 2 outubro/2019) . Tal fato indica a possibilidade de aprimoramento da elaboração do PPA 2020-2023, ainda durante a deliberação em trâmite.
II-Necessidade de desdobramento dos programas do PPA no planejamento estratégico dos órgãos setoriais
Acompanho o entendimento da unidade técnica no sentido de que a ausência de definição de requisitos e atributos mínimos que devem constar dos planos estratégicos operacionais, cujas entregas e metas intermediárias, desdobrando os programas do PPA 2020-2023, são imprescindíveis para o planejamento e atingimento das metas.
Conforme ressaltado pela Semag, cabe a ministérios, agências reguladoras, instituições de ensino e demais entidades autárquicas e fundações públicas federais, dentro do prazo fixado nos termos do art. 20 do PLN 21/2019, elaborarem seus planos estratégicos institucionais. Ainda, tais órgãos e entidades devem refletir sobre seu planejamento e, em particular, preverem, de forma anualizada, as entregas, os indicadores de produtos (metas físicas) e os recursos orçamentários e não orçamentários necessários, no período de 2020 a 2023, para atingir as metas e os objetivos do PPA.
O Poder Executivo publicou edital relativo ao pregão eletrônico 03/2019, UASG 201057 (processo 19973.100256/2019-65) , para contratação de empresas em apoio à elaboração dos planos estratégicos individuais (peça 36) . De acordo com a unidade técnica, o termo de referência da citada licitação não prevê expressamente que os planos individuais desdobrem as metas dos programas finalísticos do PPA em produtos e metas físicas intermediárias. Conforme destacado pela unidade técnica, existe, somente, orientação para que o planejamento estratégico dos órgãos e entidades "[considerem] os principais referenciais estratégicos do governo, como a Estratégia Nacional de Desenvolvimento (Endes) e o Plano Plurianual" (peça 36, p. 23) . Nesse escopo, acompanho o entendimento da Semag de que essa contratação não mitiga os riscos de não serem cumpridas as metas do PPA 2020-2023.
O manual técnico do PPA também não tem o condão de amenizar esse risco, haja vista que atribui aos Comitês Ministeriais de Governança (CMGs ou "CIG-zinhos") a supervisão desse processo em cada órgão e trata do "potencial de articulação exercido pelos 'CIG-zinhos'" (peça 22, p. 34) , como um exercício teórico, sem a especificidade necessária para atender a uma tarefa de tamanha complexidade.
Assim, acolho o encaminhamento sugerido pela Semag de recomendar ao Ministério da Economia e à Casa Civil da Presidência da República que definam em ato normativo os requisitos e os atributos mínimos que devem constar dos planos estratégicos dos órgãos e entidades responsáveis por programas finalísticos do PPA 2020-2023, a fim de garantir a exequibilidade do PPA, a exemplo de objetivos específicos, metas intermediárias, indicadores de eficácia e eficiência, bem como ações orçamentárias e não orçamentárias associadas;
III-Fragilidades nos mecanismos de monitoramento e avaliação do PPA 2020-2023 e possível comprometimento da transparência e da credibilidade do plano decorrente da possibilidade de alteração unilateral de atributos dos programas
O manual técnico do PPA 2020-2023 é inespecífico, limitando-se, em linhas gerais, a apresentar o novo desenho institucional de avaliação por instâncias centrais (peça 22, p. 35-36) . Especificamente quanto ao PPA 2020-2023, faltam elementos concretos que sinalizem como se dará o monitoramento e avaliação. 
Em resposta à diligência promovida pela Semag (peças 23 e 24) , a Secretaria de Orçamento Federal (SOF) afirmou que "salvo melhor juízo, não compete a esta Secretaria o acompanhamento do plano plurianual" (peça 34, p. 2) , enquanto que a Secretaria de Gestão (Seges) redarguiu que não possui competências quanto ao acompanhamento e monitoramento do PPA e que essas competências são da Secretaria de Avaliação de Políticas Públicas, Planejamento, Energia e Loteria do Ministério da Economia (Secap/ME) , não sendo possível se pronunciar sobre um tema em relação ao qual não haveria guarida regimental" (peça 35) .
Nesse sentido, tenho em vista que restou constatado a ausência de definição clara de competências e capacidades para o monitoramento e a avaliação do PPA, acolho o encaminhamento sugerido pela Semag de recomendar ao Ministério da Economia e à Casa Civil da Presidência da República que definam, no regulamento que vier a ser editado sobre o processo de gestão, monitoramento e avaliação do PPA 2020-2023:
a) as atribuições e as responsabilidades quanto ao monitoramento, realizando, se necessário, a readequação das competências regimentais das unidades a que competirá essa atribuição, e instituindo critérios técnicos de priorização da avaliação de programas do plano plurianual que especifiquem a periodicidade das avaliações, a participação dos gestores das políticas setoriais e as providências a serem tomadas diante dos resultados das avaliações; e
b) os atos e os sistemas por meio dos quais serão estabelecidos e tornados públicos os atributos gerenciais do plano, especificando períodos para revisão, bem como os atores responsáveis por realizá-la e ratificá-la.
IV.	Inexistência de indicadores na camada estratégica e baixo índice de regionalização do plano
O manual técnico do PPA 2020-2023 prescreve que a dimensão estratégica do plano é composta pelos eixos (temas) e pelas diretrizes (peça 22, p. 27) , as quais constam do art. 3° do PLN 21/2019. As diretrizes "representam as orientações de governo e a elas se alinham os principais objetivos a serem perseguidos pela administração federal durante a vigência do Plano Plurianual", enquanto os temas "correspondem às principais áreas setoriais a serem mobilizadas para o alcance dos objetivos inseridos nas diretrizes" (peça 22, p. 28) .
A unidade técnica destaca que os eixos (temas) seriam interligados com os eixos do documento preparatório da Endes, então em revisão no âmbito do Poder Executivo e, supostamente, compatibilizariam o planejamento de médio prazo (PPA) ao de longo prazo (Endes) . E os indicadores da dimensão estratégica derivariam dos indicadores-chave nacionais associados à estratégia de longo prazo. De fato, o manual indica que "a metodologia de elaboração do PPA 2020-2023 não prevê a definição de metas e indicadores para as Diretrizes e Temas" que compõem a dimensão estratégica (peça 22, p. 29) .
A estratégia de longo prazo, entretanto, não foi objeto de institucionalização, remanescendo em discussão no âmbito do Poder Executivo, tendo em vista este ter encaminhado à Câmara dos Deputados o Projeto de Lei 9.163/2017, abordando a política de governança da administração pública federal e a matéria sobre a Endes.
Relembro que o estabelecimento de Sistema de Indicadores-Chave Nacionais foi objeto de deliberação do Tribunal, nos termos do Acórdão 2127/2017-TCU-Plenário (relator Ministro-Substituto Marcos Bemquerer) , ao passo que a formulação da estratégia nacional de desenvolvimento econômico e social foi tema de deliberação, nos termos dos Acórdão 709/2018-TCU-Plenário (relator Ministro Vital do Rêgo) e 2.608/2018-TCU-Plenário (relator Ministro Benjamin Zymler) . Por sua vez, o item 9.2.2 do Acórdão 2.608/2018 prevê recomendação para a "integração e articulação do plano nacional integrado de longo prazo que vier a ser formalizado com os demais instrumentos de planejamento nacional, setorial e regional, em especial o Plano Plurianual". Esse tema está sendo monitorado pelo TCU no âmbito do TC Processo 020.750/2019-6, que consolida o Relatório de Resultado de Políticas e Programas Públicos (RePP) referente ao exercício de 2019.
Nesse escopo, acolho o encaminhamento sugerido de informar ao Congresso Nacional sobre a necessidade de definição de um sistema de indicadores-chaves nacional, o qual deve estar refletido nas diretrizes estratégicas do PPA e tem como finalidade informar periodicamente a posição e a evolução do nível do desenvolvimento nacional, em observância ao disposto nos arts. 165, § 1º, e 174 e seu § 1º, da CF/1988, no art. 7º, inciso VII, alínea "a", da Lei 12.527/2011, e no art. 4º, inciso III, do Decreto 9.203/2017.
A Constituição Federal prevê que a lei ao instituir o plano plurianual, nos termos do art. 165, § 1º, da CF/1988, "estabelecerá, de forma regionalizada, as diretrizes, objetivos e metas da administração pública federal para as despesas de capital e outras delas decorrentes e para as relativas aos programas de duração continuada". Assim, tanto os orçamentos como as emendas aos projetos de leis de diretrizes orçamentárias e orçamentária anual devem ser elaborados guardando-se compatibilidade com o PPA, conforme assentado no relatório do Acórdão 1.322/2018.
A análise realizada pela equipe de auditoria indicou que somente onze das 66 metas (16,7% - 052H, 052Q, 050G, 050L, 050H, 050I, 051C, 051M, 052E, 051F e 052C) foram apresentadas de forma regionalizada (peça 29) . Ainda, não há referência à regionalização no termo de referência relativo ao já mencionado pregão eletrônico 03/2019, UASG 201057 (peça 36) .
A ausência de regionalização de indicadores, objetivos e metas nos programas governamentais que integram o PPA do Governo Federal não permite definir em que medida contribuirão para reduzir as desigualdades regionais.
Registro que esse tema já foi objeto de apreciação por esta Corte de Contas, a exemplo dos Acórdãos do Plenário 1.696/2019, 1.331/2019, 494/2019, 1.322/2018 e 851/2013, conduzindo ao encaminhamento de recomendações, a fim de se buscar aderência ao comando constitucional.
Nesse sentido, acolho a proposta de encaminhamento da unidade técnica, por estar alinhada ao entendimento expresso por esta Corte de Contas acerca do tema, de recomendar ao Ministério da Economia e à Casa Civil da Presidência da República que adotem as medidas necessárias para promover a regionalização dos objetivos e das metas constantes do PPA 2020-2023, no processo de revisão do plano, bem como nos planejamentos estratégicos dos órgãos responsáveis pelos programas finalísticos, de modo a dar pleno atendimento ao art. 165, § 1º, da Constituição Federal.
V.	Deficiências nos programas finalísticos do PPA 2020-2023
A equipe de auditoria analisou 29 dos 66 programas finalísticos presentes no projeto de lei relativo ao PPA 2020-2023, discriminados na tabela a seguir:
	Nº
	Cód.
	Descrição
		Nº
	Cód.
	Descrição

	1
	2202
	Defesa Agropecuária
		16
	1041
	Conservação e Uso Sustentável da Biodiversidade e dos Recursos Naturais

	2
	2205
	Conecta Brasil
		17
	2204
	Brasil na Fronteira do Conhecimento

	3
	2214
	Nova Previdência
		18
	2208
	Tecnologias Aplicadas, Inovação e Desenvolvimento Sustentável

	4
	2216
	Política Externa
		19
	2212
	Melhoria do Ambiente de Negócios e da Produtividade

	5
	5021
	Gestão e Organização do SUS
		20
	2218
	Gestão de riscos e Desastres (Defesa Civil) 

	6
	2218
	Mobilidade Urbana
		21
	5028
	Inclusão Social por meio do Bolsa Família e da Articulação de Políticas Públicas

	7
	2220
	Moradia Digna
		22
	3002
	Geologia, Mineração e Transformação Mineral

	8
	2221
	Recursos Hídricos
	 
	23
	5017
	Assistência Farmacêutica no SUS

	9
	2222
	Saneamento Básico
	 
	24
	5031
	Proteção Social no âmbito do Sistema Único de Assistência Social (SUAS) 

	10
	2223
	A Hora do Turismo
	 
	25
	5020
	Desenvolvimento Científico, Tecnológico e Produtivo em Saúde

	11
	5011
	Educação Básica de Qualidade
	 
	26
	5018
	Atenção Especializada em Saúde

	12
	5019
	Atenção Primária à Saúde
	 
	27
	2217
	Desenvolvimento Regional, Territorial e Urbano

	13
	5023
	Vigilância em Saúde
		28
	5022
	Proteção, Promoção e Recuperação da Saúde Indígena

	14
	3001
	Energia Elétrica
	 
	29
	6011
	Cooperação com o Desenvolvimento Nacional

	15
	6012
	Defesa Nacional

O resultado indicou as seguintes inconsistências vis a vis os programas analisados:
i) falta de coerência entre o problema identificado, o objetivo e o resultado esperado (meta) do programa e o escopo do indicador selecionado (programas: 6011, 2216, 2212, 3002, 2221, 2220, 2218 e 6012) ;
ii) fixação de metas que declaram a entrega de produtos, mas não os resultados que se buscam alcançar (programas: 2217, 2204, 2218, 2219 e 6011) ;
iii) insuficiência dos indicadores escolhidos (programas: 5011, 2212, 2208, 2214, 2205, 2218, 6012, 1041 e 2202) ; e
iv) ausência de indicador mensurável, o que constitui falha grave tanto do ponto de vista do modelo lógico como sob a ótica da transparência e da accountability, pois torna impossível monitorar e avaliar qualquer resultado em relação aos respectivos objetivos (programas: 1041, 1058, 2216 e 4002) .
Quanto à ausência de indicador mensurável, exemplifico com o programa 1041-- Conservação e Uso Sustentável da Biodiversidade e dos Recursos Naturais. Esse programa não conta com indicador e a meta apresentada ("ferramentas e instrumentos de gestão desenvolvidos para conservação, monitoramento, recuperação, uso sustentável e repartição de benefícios da biodiversidade") se correlaciona de forma indeterminada com a finalidade do programa, pois não se apresenta de modo mensurável nem expõe seu aspecto temporal, impedindo a análise de sua calibração. Em outras palavras, não são apresentados o ponto de partida (linha de base) nem o patamar que se deseja alcançar, prejudicando qualquer análise objetiva do desempenho desejado.
Em relação às outras três inconsistências - (i) falta de coerência entre o problema identificado, o objetivo e o resultado esperado (meta) do programa, (ii) fixação de metas que declaram a entrega de produtos, mas não os resultados e (iii) insuficiência dos indicadores escolhidos, cito o programa 2218 - Mobilidade Urbana, como exemplo.
Para esse programa, o indicador ("Taxa de Entrega de Infraestrutura de Mobilidade Urbana") não é capaz de medir efetivamente o alcance da efetividade do programa proposto, uma vez que se restringe ao alcance de metas físicas de engenharia. O objetivo do programa é composto por três pilares, quais sejam, aprimorar o planejamento, a gestão e a infraestrutura, ao passo que o indicador mede apenas o aprimoramento da infraestrutura de mobilidade urbana. A Semag apurou que a meta estipulada não é realista. De acordo com a Secretaria de Mobilidade do Ministério do Desenvolvimento Regional, em 2018 a carteira de investimento em mobilidade contratada foi de R$ 40 bilhões, sendo entregues 20% das obras dessa carteira, isto é, o equivalente a R$ 8 bilhões. O PLOA 2020 prevê R$ 280 milhões em investimentos, ou seja, a meta caso seja atingida corresponderá a R$ 84 milhões em obras entregues.
Apresento, ainda, o resultado da análise do programa 5023 - Vigilância em Saúde. As evidências do problema, bem como a justificativa para a intervenção e a evolução histórica ficaram circunscritas a uma doença imunoprevinível: a influenza. Entretanto, conforme destacado pela Semag, essa doença não é a única ou a principal na área de vigilância à saúde.
Por sua vez, o indicador ("percentual de imunobiológicos adquiridos de acordo com a programação anual") constitui a principal inadequação do programa. De acordo com a Semag, o indicador centrou-se na aquisição de imunobiológicos (insumos) , o que, de per si, não é suficiente para alterar a realidade do problema - ataque às suas causas. A aquisição dos imunobiológicos, por si só, não garante a efetiva entrega e dispensação à população-alvo, em razão de intercorrências várias, tais como: problemas de logística, perda de validade do imunobiológicos.
Segundo a Semag, para uma maior abrangência, o indicador deveria buscar medir a mudança da realidade detectada, a partir, por exemplo, da mensuração da evolução das causas do problema diante das ações criadas para eliminá-las ou mitigá-las. Nesse sentido, o indicador poderia, a título de exemplo, "reduzir em x% os agravos, de 2020 a 2023", das doenças mais destacadas ou da totalidade, porquanto seria possível mensurar o resultado da ação no problema: conclusão de menor adoecimento da população. Ainda, consoante a unidade técnica, a percentagem de cobertura vacinal também poderia ser um indicador de maior abrangência, com maior vínculo com o problema fixado para o referido programa.
Por fim, trago o resultado da análise do programa 5011 - Educação Básica de Qualidade. No contexto do programa, o indicador escolhido ("Ideb Sintético") possui limitações importantes. Segundo a Semag, o indicador não reflete todos os resultados esperados, pois um dos objetivos do Programa é promover o acesso e a permanência dos estudantes na educação básica, contudo, o Ideb mede o desempenho e a progressão de quem está dentro do sistema, sem levar em consideração os ingressos, a evasão e o abandono escolar dos estudantes.
O "Ideb Sintético" também desconsidera o contexto socioeconômico no qual as escolas estão inseridas e as especificidades das diferentes modalidades da educação básica, a exemplo da educação de jovens e adultos, educação especial, educação indígena, educação quilombola, etc. Há, ainda, limitação relativa à periodicidade do indicador, pois sua apuração é bianual. Portanto, não pode ser aferido anualmente e de forma tempestiva para o monitoramento do PPA. Além disso, a meta não foi apresentada de forma regionalizada, embora o Ideb possa ser calculado por estado e município.
Portanto, entendo pertinente a proposta de encaminhamento de recomendar ao Ministério da Economia e à Casa Civil da Presidência da República que avaliem, em conjunto com as pastas setoriais, as inconsistências verificadas por este TCU nos programas finalísticos do projeto de lei do PPA 2020-2023 (PLN 21/2019) e adotem as medidas necessárias ao seu ajuste no processo de revisão do plano ou nos próprios planejamentos estratégicos dos órgãos responsáveis pelos programas finalísticos, caso as falhas persistam na lei que advier do referido projeto de lei.
Ante o exposto, VOTO por que o Tribunal adote a minuta de acórdão que ora submeto a este Colegiado.
TCU, Sala das Sessões Ministro Luciano Brandão Alves de Souza, em 16 de outubro de 2019.
Ministro VITAL DO RÊGO 
Relator